臺灣高等法院臺南分院刑事判決　 96年度上重更(二)字第347號
上　訴　人
即　被　告　丁○○
選任辯護人　蕭麗琍律師
上　訴　人
即　被　告　甲○○
上　訴　人
即　被　告　乙○○
共　　　同
選任辯護人　王燕玲律師
上列上訴人因殺人案件，不服臺灣嘉義地方法院93年度重訴字第
9號中華民國94年11月10日第一審判決（起訴案號：臺灣嘉義地
方法院檢察署93年度偵字第2541號），提起上訴，本院判決後，
經最高法院第2次發回更審，本院判決如下：
    主  文
原判決撤銷。
丁○○共同殺人，處無期徒刑，褫奪公權終身。
甲○○、乙○○共同殺人，各處有期徒刑拾伍年，均褫奪公權
年。
    事  實
一、丁○○因其叔叔早逝，其嬸嬸賴陳墳即擔任官評西之長工，
    官評西與賴陳墳常有往來接觸，甚而出入賴陳墳住處無所避
    諱，丁○○因而認為渠等間疑有姦情；復因賴陳墳與丁○○
    有建屋地界之爭執，官評西曾為賴陳墳出面說項，使丁○○
    心有不快；再因官評西之胞弟官龍年拖欠其互助會之合會金
    ，向官龍年索討欠款時，遭官評西嗆聲「不用還錢」等語，
    而與官評西間生有嫌隙；丁○○因認自己家人長期遭受官評
    西壓榨，乃萌生殺機，欲除之而後快。而賴棟（前經本院94
    年上重更(三)字第152號判決無期徒刑，褫奪公權終身，上訴
    三審後，經最高法院判決駁回上訴確定在案）與丁○○係同
    宗之親戚，前因犯竊盜等罪，於民國88年6月17日假釋出獄
    後，即以為人抬棺、除草等零工為生，無固定之工作及收入
    ，惟嗜賭成性，甚而將自己所居住之嘉義縣太保市梅埔里64
    號房屋土地設定抵押，先後向人借得新臺幣（下同）60萬元
    以供花用，惟猶有未足，乃經常向丁○○要錢，而丁○○亦
    應賴棟所求，每次給予3、5千元不等花用。丁○○因而認賴
    棟應會聽其指使，遂於賴棟出獄後未久，即多次藉機向賴棟
    抱怨官評西種種不是，並自89年3月間起，在嘉義縣太保市
    後潭里等地，4次唆使賴棟殺害官評西，而賴棟因嗜賭缺錢
    且身負債務，並期待丁○○必定會給予相當報酬，遂予應允
    ，賴棟乃隨身攜帶扁平、雙刃之尖刀一把，擬伺機殺害官評
    西，惟拖延多日仍未下手。丁○○甚感不耐，遂決定夥同甲○○、乙○○與賴棟計誘官評西，共同下手殺害官評西。
二、丁○○乃於89年5月1日上午9時前，與賴棟、甲○○、乙○○共同基於殺人之犯意聯絡，由甲○○駕駛福斯廠牌車號C2
    －3552號藍色廂型自用小客貨車，搭載乙○○、賴棟與丁○○共4人，前往官評西日常所經之嘉義縣太保市後潭往鹿草
    之十字路口處等候，並由賴棟坐於駕駛座旁，乙○○坐於車
    廂中座左側，丁○○則躺臥於後座，以防遭人發覺。於當日
    上午9時許，果見官評西騎車牌號碼LWV－880號機車抵達該
    處，即由甲○○假意佯邀官評西上車同赴鹽水喝花酒，官評
    西不疑有詐，即將所騎乘之機車停置於嘉義縣太保市後潭里
    392號前岔路六筒檳榔攤後方空地，欲登車同赴鹽水，惟甫
    上車坐於該廂型車中座右側，旋發現躺臥於後座之丁○○，
    官評西察覺有異，即藉詞前晚麻將打通宵不願同往，並擬下
    車，乙○○即將官評西抱住，不讓官評西下車，甲○○旋發
    動汽車引擎駕車駛離，俟車行約3、4分鐘至不詳地點，即由
    賴棟即取出預藏之尖刀，刺殺官評西，致官評西：(1)左上胸
    部銳器剌創，創口1．3×0．8公分，由8點鐘至2點鐘走向，
    於2點鐘方向拖尾1．7公分，位於肩向下15公分，中線向左7
    公分．創腔向後，造成左胸前皮下及軟組織無損傷或出血10
    ×7公分，經第4肋間進入左肋膜腔，刺穿心包膜，止於左心
    室前壁。左心室前壁創口長1．3公分，深度約1公分，創腔
    總深度約12．5公分，佯隨創腔者尚有左肋腔積血約1200毫
    升及心包膜腔積血約60毫升。(2)於右上腹部，為銳器剌創，
    創口1×0．2公分，10點創腔鐘方向向4點鐘方向，位於肩向
    下42公分；中線向右9公分，創腔向後深度約0．8公分，未
    進入腹腔。(3)於右手掌拇指側，為銳器切創。創口1．6×1
    ．5五公分，深度僅及表皮。官評西遭此重創，生命垂危瀕
    死之際，賴棟續持刀截斷官評西之陰莖，以詛咒官評西至閻
    王爺處亦無法享受魚水之歡（(4)官評西陰莖遭截斷，殘留長
    度2.7公分），官評西遂因心臟刺創合併大量血胸、左側胸
    部銳器刺創而死亡。4人隨即合力將官評西之屍體載往嘉義
    縣鹿草鄉○○村○○○○道路涵洞下，並拿黃色塑膠袋及模
    板，蓋住屍體防止他人發現。並於同日下午1時許，由丁○○駕車載賴棟至鹿草電信局前以電話卡打公用電話至鹿草派
    出所，報案稱東西向快速道路下有人死亡後，警員據報後號
    召當地居民共同找尋，遂於該日17時45分許，在上開東西向
    快速道路之涵洞（即高架橋下，非水溝涵洞），尋得官評西
    之屍體。待報案後，丁○○旋駕車搭載賴棟返家，並給付賴
    棟3萬元，且於翌日（2日）下午4時許，在梅埔里路上碰面
    時，又給付賴棟2萬元以為報酬。同年5月5日上午6時許，丁○○與甲○○、乙○○又共同駕車搭載賴棟前往南投日月潭
    嶺頂某處茶園，丁○○要求賴棟扛起本案全部罪責，且當場
    給付賴棟15萬元，並表示願代賴棟償還其房屋抵押貸款等債
    務及供給生活費等。5月7日丁○○在其住處附近遂給付賴棟
    1萬千元，另於5月10日囑賴棟同至嘉義市某信用合作社領60
    萬元交付給賴棟，又分別於同年5月13日、20日、23日，在
    賴棟住處或後潭里路上給付賴棟2萬5千元、10萬元、5千元
    不等。嗣丁○○因不堪賴棟需索無度，且為故佈疑陣，設計
    取得賴棟欲攀咬其涉犯本案，並屢次藉詞向其恐嚇取財之證
    據，據以脫免其殺人罪責，乃進一步，於同年6月6日囑由甲○○、乙○○駕車搭載賴棟，丁○○則與其不知情之妹婿黃
    文智共乘1部車，前往嘉義縣水上鄉南和村南和療養院工地
    談判，然賴棟仍在黃文智面前隱瞞案情，向黃文智佯稱：「
    丁○○殺伊的女友，叫他頂罪」云云，黃文智回稱：「那要
    請你幫忙」，並當場取出3千元交付賴棟，並稱以後再給15
    萬元等語。同年6月27日，甲○○、乙○○復駕車搭載賴棟
    赴嘉義市嚴庚辰律師事務所與丁○○及其妹婿黃文智會面，
    除依約給付賴棟15萬元外，並要求賴棟簽立「悔過書」1紙
    。同年7月10日甲○○、乙○○受丁○○之託，出面代為交
    付賴棟60萬元，以供償還賴棟之房屋抵押貸款債務，然因恐
    賴棟擅自花用，遂將賴棟載往臺灣銀行嘉義分行前，由賴棟
    將所得款項轉交予其子賴振雄，再電匯給代書鍾淑卿以為清
    償。嗣賴棟於89年8月29日上午9時經警拘提到案後，經偵審
    程序，終供出丁○○、甲○○及乙○○等人涉案，而查獲上
    情。
三、案經臺灣嘉義地方法院檢察署檢察官自動檢舉偵查起訴。
    理  由
甲、證據能力部分：
一、本案證人賴棟前因涉犯本件殺人案件於台灣嘉義地方法院及
    本院上訴審及歷次更審程序中（臺灣嘉義地方法院89年度重
    訴字第8號，本院上重訴字第610號、上重更(一)字第91號），
    以被告身分所為之供述，被告及渠等之辯護人雖均不同意列
    為本案證據。惟按證人、鑑定人依法應具結而未具結者，其
    證言或鑑定意見，不得作為證據，刑事訴訟法第158條之3固
    定有明文。又於92年2月6日修正公布，並於同年9月1日施行
    之刑事訴訟法在訴訟程序方面作了大幅度之修正，其重點即
    為涉及證據之傳聞法則、其例外、交互詰問運作方式與共同
    被告之調查證據或辯論程序之分離、調查共同被告時，證人
    程序之準用等重大變革。而立法者為因應此一變革，乃於刑
    事訴訟法施行法訂定第7條之3，以為已繫屬各級法院之刑事
    案件，其審理跨越新舊刑事訴訟程序法領域時，應如何適用
    訴訟法之問題之過渡規定。該條明定：「中華民國92年1月1
    4日修正通過之刑事訴訟法施行前，已繫屬於各級法院之案
    件，其以後之訴訟程序，應依修正刑事訴訟法終結之。但修
    正刑事訴訟法施行前依法定程序進行之訴訟程序，其效力不
    受影響」。所謂依法定程序進行之訴訟程序「效力不受影響
    」，其立法理由謂：「……但為避免程序之勞費，本諸舊程
    序用舊法，新程序始用新法之一般法則，各級法院於修正之
    刑事訴訟法施行前，已依法踐行之訴訟程序（包含相關證據
    法則之適用），其效力不受影響。準此，本案證人賴棟前因
    涉犯本件殺人案件另案於臺灣嘉義地方法院及本院上訴審及
    歷次更審程序中，既係以被告身分所為之供述，依該時之法
    律不得命其具結，自無命其具結之可能。且證人賴棟於本案
    審理程序中，業經原審及本院先後依法傳喚到庭作證，於被
    告等人之反對詰問權已有保障，故本案證人賴棟前因涉犯本
    件殺人案件另案於臺灣嘉義地方法院及本院上訴審及歷次更
    審程序中，以被告身分所為之供述，對本案被告，仍應有證
    據能力。
二、被告以外之人於審判外之言詞或書面陳述，除法律有規定者
    外，不得作為證據。本案證人賴棟前因涉犯本件殺人案件於
    臺灣嘉義地方法院及本院上訴審及歷次更審程序中所提出自
    白狀7件（分別附於臺灣嘉義地方法院89年度重訴字第8號，
    本院上重訴字第610號卷內），乃被告以外之人於審判外之
    書面陳述，被告及渠等之辯護人不同意列為證據，自無證據
    能力，不得為本案證據。
三、嘉義縣警察局水上分局警員黃文水所提出偵辦「0510」官評
    西命案報告（見臺灣嘉義地方法院89重訴字第8號卷(二)第46
    頁反面至47頁反面），乃係警員黃文水依其偵辦官評西命案
    過程中親身經歷之事實所製作，其係居於證人之地位，而該
    報告則屬證人於審判外之書面陳述，被告及渠等之辯護人不
    同意列為證據，亦無證據能力。
四、證人蔡金貫於臺灣嘉義地方法院審理89年度重訴字第8號賴
    棟殺人案時，未依法定程序傳喚到場，該院法官以透過當庭
    打電話聯絡之方式，詢問蔡金貫（卷同上卷第77頁），違反
    法定程序，且未命證人依法具結，其所為之供述（訊問筆錄
    ），自無證據能力。
五、按被告以外之人於審判外之陳述，雖不符刑事訴訟法第159
    條之1至之4之規定，而經當事人於審判程序同意作為證據，
    法院審酌該言詞陳述或書面陳述作成之情況，認為適當者，
    亦得為證據。當事人、代理人或辯護人於法院調查證據時，
    知有第159條第1項不得為證據之情形，而未於言詞辯論終結
    前聲明異議，視為有前項之同意，刑事訴訟法第159條之5定
    有明文。本件其餘具傳聞性質之證據方法，檢察官、被告及
    渠等之辯護人均表示同意列為證據，且迄言詞辯論終結前亦
    未聲明異議，本院審酌該等供述證據之取得過程並無瑕疵，
    與本案待證事實間復具有相當之關聯性，以之為本案證據尚
    無不當，自得採為證據，併予敘明。
乙、實體部分：
一、訊據被告丁○○、甲○○、乙○○均矢口否認殺害官評西，
    並分別答辯如下：
  (一)被告丁○○辯稱：本件前後2次對伊實施測謊，1次是沒有不
    實反應，1次是沒有辦法施測，伊通過測謊應該採為有利之
    證據，前案原審認定伊為教唆，非共同實施殺人。而且本件
    從破案後賴棟陳述殺人的情節，諸多供述情節都無法佐證伊
    和其他被告有共同殺人的合意及犯罪的分擔，應可認定伊沒
    有直接與賴棟去參與殺人，如果伊因為其嬸嬸與官評西有染
    ，或一些小事而產生動機要殺害官評西，不可能沒有事先謀
    議周密，又所稱之犯案車輛，亦未檢驗出有被害人官評西的
    DNASTR式型別，不應以此為伊有參與殺人論據，伊與賴棟係
    同宗之親戚，賴棟最近一次出獄後伊並沒有給他錢，伊在89
    年5月1日、同年月2日、7日分別給賴棟3萬元、2萬元、1萬5
    千元，那是因為賴棟以官評西的命案恐嚇伊，說如果不給他
    錢的話，他要拖伊下水，並對伊的家人不利。5月5日伊有與
    賴棟、甲○○、蕭元順4人到茶園去，但是伊並沒有給賴棟
    15萬元，當天去茶園是要去載運茶葉，並不是伊叫賴棟去的
    ，蕭元順當天是要去看茶園附近他人的水蜜桃。5月10日伊
    並沒有拿60萬元給賴棟，同月13、20及23日也沒有分別拿2
    萬5千元、10萬元、5千元給賴棟。6月6日有去嘉義縣水上鄉
    南和村南和療養院工地，伊妹婿黃文智因為對賴棟常常對伊
    恐嚇拿錢的事情，要與賴棟談判，是甲○○載賴棟、乙○○
    去的，伊則是自己開車去的，黃文智與伊一起去的。同年6
    月27日伊與賴棟有到嘉義市某律師事務所寫悔過書，當時另
    有黃文智、賴棟、甲○○、乙○○、鄭大哥及律師等人，那
    是要證明賴棟有向伊拿15萬元；悔過書的內容並不是伊的意
    思，主要是請賴棟以後不要再向伊恐嚇，那是大家討論後才
    寫下的，伊也沒有幫賴棟清償貸款，伊並沒有殺人，也不知
    道是何人殺人的，乙○○、甲○○也是冤枉的云云。
  (二)被告甲○○辯稱：伊沒有殺害官評西的動機，本件均是賴棟
    1人的供述，但其供述多不實在，賴棟說丁○○因其嬸嬸與
    官評西交往及因地界的事情積怨，但是丁○○嬸嬸與官評西
    交往與丁○○有何關係，且丁○○也稱並無與其嬸嬸有何地
    界糾紛，丁○○並無殺害官評西之動機，而賴棟陳述看到官
    評西抱住他太太，出獄後他也不敢問他太太，又說他太太「
    阿可」開檳榔攤，官評西常常去跟他太太買檳榔，在外又常
    常說「吃阿可的」，賴棟經濟不好，想以官評西與其太太的
    事情而去恐嚇官評西不無可能，賴棟殺人動機反而較強，且
    其先供稱官評西是在涵洞被殺，嗣又供稱是在廂型車上被殺
    ，且關於官評西被殺的時間，賴棟說當時是丁○○叫他要講
    4月30日，他說如果丁○○叫他講5月1日他就不講了，因為
    如果講5月1日他就不能脫罪，顯然賴棟於警詢是故意講錯時
    間，且其翻供是因檢察官求刑死刑，為想免於死罪，供出是
    伊等人殺害官評西，且呂明松曾稱賴棟有跟他說過官評西是
    他殺的。又測謊不能當作認定有罪的唯一證據，所有卷證資
    料，僅有賴棟1人的供述，但其供述並無其他相關的證據可
    證明。伊與丁○○、乙○○是很熟的朋友，從小就認識到現
    在，伊與賴棟有認識，但非熟識，伊與官評西很熟，為同宗
    同輩的親戚。伊也認識賴陳墳，但不清楚其與官評西的事情
    。賴棟有向丁○○恐嚇，都是聽丁○○講的，但不清楚為何
    事恐嚇丁○○。丁○○之前常給賴棟錢，那是因為賴棟之前
    有在那裡工作才給他的錢，伊記得有1天有載賴棟、乙○○
    一起到南和療養院去，那是賴棟說不知道地點，所以叫伊載
    他過去，乙○○是順便過去的，到達後，黃文智、丁○○已
    經在那裡了，至於他們在談什麼則不清楚。賴棟欠銀行60萬
    元貸款的事情伊知道，賴棟是中了六合彩47萬餘元後，又向
    伊借了12萬餘元去還代書的貸款，因為伊跟他一起簽六合彩
    ，伊也中了40餘萬元，所以才借錢給他，而且賴棟說他代書
    的貸款利息很高，後來發生這件事情後賴棟也沒有還伊錢。
    89年5月1日伊並沒有與丁○○、乙○○、賴棟同坐1部藍色
    的車子，那天伊都在村裡，但是伊知道丁○○之前有1部藍
    色的自小客貨廂型車。賴棟從來沒有告訴過伊他要去恐嚇丁○○，官評西被殺之事，是後來聽村里的人講的，事後報紙
    也有報導，不知道他是被何人所殺云云。
  (三)被告乙○○辯稱：伊沒有殺人，本件唯一證據只有賴棟自導
    自演。案發當天是勞動節，伊上午10時許到高雄找友人張榮
    發，甲○○有1次告訴伊說，賴棟有找1個混混向丁○○恐嚇
    要錢，丁○○不敢去，所以邀伊與他一起去，故而與之同往
    ，事後才知其名叫呂明松，伊曾問呂明松為何要恐嚇，其回
    稱說是要等紅綠燈的云云，然後就離開了；之後伊質問賴棟
    為何要找人向丁○○恐嚇錢，賴棟稱「你不知道，以後我再
    告訴你」等語，然後他就離開了，當天現場只有伊等4人。
    丁○○說有到台北報警要逮捕賴棟，台北的刑警跑到太保市
    農會，結果當天沒有逮捕到賴棟，這件事情是事後丁○○告
    訴伊的。到律師事務所的事情是之後的事情，那次是賴棟叫
    伊去當他們雙方的見證人，說丁○○要給他錢，要賴棟寫1
    張悔過書，伊看悔過書上面是寫殺害官評西的事情，才知道
    賴棟以官評西的事情來恐嚇丁○○。當時官評西已經死了很
    久，但是尚未抓到兇手。賴棟叫伊在悔過書上簽名，但是伊
    嚇到了，伊不敢簽名，賴棟就自己寫上去，當天在律師事務
    所裡面的氣氛並沒有不愉快，甲○○人在外面，另外還有1
    個黃文智，及另1不認識之人，因為丁○○也沒有介紹。丁○○有告訴伊說賴棟有恐嚇他說要放火燒工廠，要對他的雙
    親不利，向他恐嚇要錢等語。南和療養院當時只是工地而已
    ，那次是伊向甲○○承租鴨寮，甲○○邀伊看要不要一起去
    ，因為療養院工地的地主是伊的朋友，所以伊就順便去找伊
    的朋友；當天有伊、丁○○、賴棟、甲○○及黃文智，伊並
    不認識黃文智，丁○○告訴伊那是他當兵的朋友，伊也沒有
    殺人，伊也不知道是何人殺人的云云。
二、經查：
  (一)本件被害人官評西係於89年5月1日下午17時45分在嘉義縣鹿
    草鄉○○○○○道路後寮交流道東側涵洞內被發現死亡，死
    亡原因為(甲)心臟刺創合併大量血胸。(乙)左側胸部銳器刺創，
    業據臺灣嘉義地方法院檢察署檢察官督同法醫相驗及解剖屍
    體屬實，製有勘驗筆錄、解剖筆錄、相驗屍體證明書、驗斷
    書等在卷可憑（詳相驗卷第17頁至第91頁）。而經法務部法
    醫研究所法醫石台平於同年月3日解剖官評西之屍體，經創
    傷檢查發現其受有4處銳器創傷如下：(1)左上胸部銳器剌創
    ，創口1．3×0．8公分，由8點鐘至2點鐘走向，於2點鐘方
    向拖尾1．7公分，位於肩向下15公分，中線向左7公分．創
    腔向後，造成左胸前皮下及軟組織無損傷或出血10×7公分
    ，經第4肋間進入左肋膜腔，刺穿心包膜，止於左心室前壁
    。左心室前壁創口長1．3公分，深度約1公分，創腔總深度
    約12．5公分，佯隨創腔者尚有左肋腔積血約1200毫升及心
    包膜腔積血約60毫升。此創傷為致命傷，致傷物為輕型刀器
    。(2)於外陰部，為銳器切創。陰莖遭截斷，殘留長度2．7公
    分，斷端出血量少，為瀕死傷。(3)於右上腹部，為銳器剌創
    ，創口1×0．2公分，10點鐘至4點鐘走向，位於肩向下42公
    分；中線向右9公分，創腔向後深度約0．8公分，未進入腹
    腔，創壁出血量少，為瀕死傷。(4)於右手掌拇指側，為銳器
    切創。創口1．6×1．5五公分，深度僅及表皮，為扺抗傷。
    官評西因心臟刺創合併大量血胸、左側胸部銳器刺創而死亡
    ，經判定死亡方式為他殺等情，有法務部法醫研究所89年7
    月3日法醫所89理字第1109號函及其所附之89法醫所醫鑑字
    第0542號鑑定書各1份附卷可憑（詳相驗卷第47至第51頁）
    。又官評西生殖器所受刀傷，非死後所受之傷，系爭刀傷致
    陰莖截斷，斷端出血量少，為瀕死傷。瀕死傷指死亡前後短
    時間之創傷，此亦有法務部法醫研究所91年4月12日法醫理
    字第0910000937號函附卷可憑（見調取原審另案89年度重訴
    字第8號卷三第109頁），足見被害人官評西確實遭人持尖刀
    之銳器刺殺致死，其致命傷為左上胸部刺穿心包膜之創傷無
    疑。
  (二)據鑑定人石台平於96年3月7日於本院前審到庭就其解剖查驗
    結果說明如下（參見本院上重更(一)卷一第129至第136頁）：
  1.依據解剖紀錄，被害人所受除致命傷還有2處瀕死傷、抵抗
    傷，【由這些創傷來還原當時行兇的過程，大概可以認為致
    命傷是先，然後瀕死傷、抵抗傷在後面】，至於這2個傷的
    先後順序我沒有辦法決定，抵抗傷是發生在致命傷、瀕死傷
    之間，至於抵抗傷是在致命傷之前或是之後很難決定，但是
    應該是在瀕死傷之前。
  2.【關於被害人遇害時是站著或是坐著】：要看傷的特徵、傷
    的特徵要以傷口的走向來判斷，本件被害人左上胸致命傷在
    2點鐘的時候有拖尾巴，表示刀子在拔出來的時候，兩個人
    有互動，也就是說兇手如果很急，他往上揮，刀刃出來的時
    候會造成拖尾巴的現象，另外1種情形是刀子出來的時候，
    死者往下栽，被害人就會貼著刀子這樣子下來，我認為這樣
    的傷有拖尾的現象，表示2個有互動，【所以我認為至少死
    者上半身是直立的，絕對不是躺著。】
  3.以被害人被刺的情況，是否可以看出行兇者與被害者之間的
    距離及上下高度：則要看刺入以後刀子的走向是往上或是往
    下，本件刺入的走向是由上往下，這2個人的身高我想應該
    是差不多，因為可以看出手應該是由上往下攻擊，加上身高
    ，這應該是一般的行兇手法。至於左上胸刀向是8點鐘往2點
    鐘，係指刀刃的方向是在2點鐘的方向，刀背是在8點鐘。而
    究竟是單刃刀或是雙刃刀，因為雙刃的刀非常的少，例如軍
    人用的刺刀、開山刀，故一般看到都是單刃刀。至於所謂輕
    型刀器是可以隨時攜帶、隨時隱藏。
  4.【被害人死的時候陰莖被截斷，當時被害人的姿勢如何：我
    排除站的，因為這是瀕死傷，原因是他出血很少，所以我排
    除是站的】。我補充傷的順序問題，手上的抵抗傷旁邊都是
    黑的是裡面的出血範圍非常大，也就是說傷痕所引起裡面的
    出血範圍非常大，相對於左胸部裡面的出血是比較小，意思
    就是這個傷受傷的時候，心臟還是很強，所以我認為抵抗傷
    在前面，左胸是在後面，另外的傷（肚子上的傷）旁邊就沒
    有東西那就更後面，陰莖也有這個特性，旁邊沒有附帶的出
    血，所以我把那個傷歸到那時候沒有血壓，也就是瀕死傷。
  5.【關於抵抗傷是在心臟致命傷的前或後，我比較傾向是先抵
    抗傷，之後再心臟，之後再另外2個，】但是另外2個我沒有
    辦法決定順序，右上腹跟陰莖的傷我比較沒有辦法決定順序
    。
  6.抵抗傷是否可以看出被害人遇害時，雙手是否有被人抓住或
    是仍可自由活動：【被害人所受抵抗傷在右手，以這個情況
    ，應該是還可以抵抗】，才會碰到刀子，至少還有活動空間
    的機會，我不能判斷被抓住，但是有活動的空間。
  7.如果胸口被刺，被害人是否一定會用手摀住傷口：並沒有這
    樣的講法。以這件被害人受傷的情況我是不認為，因為直接
    傷到心臟，可能馬上就失去抵抗力就癱瘓了，不要說刺傷，
    如果有用力的碰到心臟，就會造成心律不整。
  8.被害人左上胸被刺之後，出血量如何：本件被害人裡面流的
    是1200CC的血，外面流的要看現場照片，這件案件，我認為
    大部分的血都是留在裡面，因為傷口小，傷口在上面，除非
    他是趴著。一般是仰躺，仰躺大概外面的血不多。本件被害
    人不是失血過多死亡，被害人是因心臟的直接傷害造成心律
    不整，心臟的傷害1200CC的出血也是很短時間，也會馬上造
    成休克，但是我認為心臟的傷害，心律不整會發生在出血、
    休克之前，直接刺到心臟會造成心律不整，心律不整之後，
    人就死掉了，但是血還是會慢慢的滲透出來。
  9.【被害人遭刺後，人倒下去，有無可能裡面在流血，外面的
    血反而沒有流那麼多：我認為這個案件就是這樣，因為外面
    的傷口相對比較小。】根據這個案件傷的位置，攻擊是有力
    量的，等於有推他，加上他馬上就失去抵抗力，所以應該是
    直接往後倒。至於現場的血要看第1時間的照片，但是就遺
    體狀況來研判就是這個樣子，如果再加上他有穿衣服的話，
    流的血就被衣服吸掉了，現場不見得有血。因為被害人外面
    的傷口非常的小，但是胸腔裡面可以裝到2000CC的血，胸腔
    有很大的容量，血不需要流到體外，因為傷的是很深的動脈
    ，滿了以後才會流出來，除非把屍體趴下來，血才會往外流
    出來，現場如果沒有很多血，我並不覺得奇怪，可以接受，
    而且心臟刺到以後心律不整腦部缺氧，馬上就暈過去了。
  10.【從遺體是否可以看出被害人當時是否有被拖行：沒有辦法
    確定】，因為他如果有鞋子，拖行是要看身上有無留下拖擦
    傷，這個身體上是沒有拖擦傷，手腕看起來也不像有抓握的
    痕跡，我們看到一般移動屍體，拖行是1種方法，另1種方法
    是用抬的，抬的話手腕、腳踝地方我們都沒有看到特別的傷
    痕。不知道當初是否有穿鞋子，如果有穿鞋襪，拖的痕跡就
    不會出現在腳上，會出現在鞋襪上面，但是我看到的身體上
    是沒有。如果腳上有穿鞋襪被拖行的話，身上也會有被拖行
    的痕跡，但是相對會比較淺。
  11.本件除了被害人腳部以外，【從身體上是否可以看出沒有被
    拖行跟抬的痕跡：我不能說沒有】，目前我沒有看到移動屍
    體的證據。
  12.被害人左胸部銳器的刺傷、右上腹部銳器的刺傷、右手掌的
    抵抗傷，有無可能是同1把兇器或是同2把兇器：被害人左上
    胸部為銳器刺穿，外陰部為銳器切穿，右上腹部銳器刺穿，
    右手掌部是銳器切穿。依據傷的形成原理，銳器傷分刺穿、
    切穿2大類，刺穿的意思是直上直下，刺穿用的東西是用它
    的尖，切穿是用刀刃的部分，如果2者有合併，我們就會寫
    刺切穿，任何的傷只要有帶「切」字，該傷對我們的研判就
    沒有什麼幫助，所以只有刺穿可以研判兇器。這裡面出現2
    個刺穿，要研判要看傷的深度，右上腹部的傷，深度只有0
    ．8分，左上胸部的傷刺入12．5公分，因為右上腹部的傷刺
    入的深度非長的淺，還沒有到刀子的全部寬度，所以只有1
    公分，左上胸部的傷已經到最大寬度有1．3公分，所以有差
    別，但是右上腹部的傷假設是在收尖的部分，因為沒有到達
    它的全寬，所以可以是同1把兇器所造成，【於理論上當然
    可能是2把凶器所造成，但是加上受傷時間順序的問題，我
    個人研判認為應該是同1把。】
  13.假設如果車子有3排座椅，死者坐在第2排的右邊，旁邊的人
    如果抱住被害人，有無可能後面的人爬上來刺傷他，會造成
    本件左胸部和右上腹部的傷：從被害人的左側行兇是可以，
    如果是這樣的情況，拖尾更好解釋，因為在後面，假如被害
    人坐在前面，刺完以後兇手直接起身，兇手往後退，因為拖
    尾的方向是左後上方。如果從後面刺的話，就可以造成拖尾
    的現象，我認為兇嫌的動線方向是往左後上方移動，死者的
    動線是右前下方。一般人持刀，刀刃會在下面，後面的會比
    較合，從屍體上研判刀刃朝上，朝2點鐘的方向。至於被害
    人右上腹部的傷，照紀錄上是由前向後，並沒有記載向上向
    下，這個傷反而比較有可能是（被害人）躺著時造成，但【
    兇嫌亦有可能在被害人的正對面轉過來刺，因為死者右腹部
    所受的傷非常的淺，表示兇嫌的活動空間非常的小，活動空
    間受限，不好使力。】
  14.行兇刀刃尤其是輕型刀器，是屬於近身武器，一定要2個人
    接觸，如果兇嫌體格上比較吃虧的話，不太會用這種，所以
    說會用這種近身武器都是自己吃定對方，有把握拿出來，如
    果體格有差異，大概不會用這種方式。這個案子我個人認為
    行兇動機要查，因為從遺體上可以看得出來，他們有感情上
    、性上面的衝突，也就是官評西的陰莖得罪了他，要不然割
    掉死不了人，浪費逃亡的時間。
  (三)而賴棟準備兇刀而遲未下手，已據其供承在卷，參以被害人
    受傷部位，分別為左上胸及右上腹部及割去陰莖，並參酌案
    發時係甲○○駕駛小貨客車，賴棟坐前座旁，乙○○坐於中
    座左側，丁○○坐於後座，官評西上車坐於中座右側，發現
    丁○○坐於後座，即藉詞欲下車，而乙○○則將官評西抱住
    等情以觀，則甲○○開車，乙○○抱住官評西，不可能動刀
    ，因此，動刀之人僅可能係賴棟或丁○○其中之一，而丁○○坐於後座，被害人所受之傷均在胸前，且被害人遭乙○○
    從左側抱住，身在被害人左後上方之丁○○，按理應無可能
    持刀刺中被害人之左上胸才是，從而應認係賴棟於被害人經
    乙○○抱住時，由前座回身刺殺被害人，並在被害人瀕死前
    割去其陰莖。
三、次查：
  (一)本案證人賴棟前於案發之初，雖曾於警訊時自白稱：「我在
    太保市後潭十字口六筒檳榔攤等官評西，約等了2、3天，於
    89年4月30日15時10幾分許發現官評西騎車經過，我即攔下
    官評西，佯稱我的機車沒油，停放在後潭農場內，請官評西
    載我前往加油，官評西說好後，我就坐在官評西的機車後座
    ？，沿後潭往鹿草方向行駛，行經鹿草鄉後寮村余慈爺廟後
    方一棵榕樹後左轉後寮農場，東西快速道路下，到達涵洞下
    ，我下車後即將官評西的機車鑰匙關掉，官評西也一同下車
    ，我就問官評西我問你1件事你要老實講，有人告訴我你與
    我太太有不正當男女關係，是真是假你老實講，官評西回答
    說沒有，我又說有沒有不用講，褲子脫下來看你睪丸旁有無
    一顆痣，有沒有我就知道，官評西就自行脫下褲子要讓我檢
    查，我站在官評西的前面後，蹲下來要檢視時，就用雙手抓
    住官評西之睪丸，官評西大喊1聲就用拳頭毆打我的頭部，
    我生氣就從我預藏在右前褲袋之小刀（該小刀長約7吋，塑
    膠柄，暗紅色）往官評西的胸前刺了1刀，官評西就側身倒
    地了，我推了官評西1下，見官評西沒有反應，我就自言自
    語說你會『啾』（台語音，意指男人好女色），我就將你的
    陽具割掉，當我在割官評西的陽具時，官評西的右手有反應
    要將我的手撥開，有沒有割傷他的手我不清楚，我割下官評
    西的陽具後，就隨手丟在最前面的排水溝內，凶刀就在地上
    泥沙擦拭後放在我的右前褲袋內，我再隨手拿附近的黃色塑
    膠袋蓋在官評西的屍體上，我怕塑膠袋被風吹走，就拿附近
    的板模蓋在塑膠袋上，蓋好後我就再騎官評西的機車騎到六
    筒檳榔攤後方的空地停放，在換騎我的機車返家，當要到我
    村莊前，我在（再）把兇刀丟棄在1農田排水溝內，再返家
    洗澡」云云（詳警卷2頁反面至3頁反面）。嗣於檢察官偵查
    中復供稱：「（你騎官評西的機車棄置在六間檳榔攤後庭院
    後該機車鑰匙置於何處？）仍插在機車上未取走…」云云（
    詳偵字第5115號卷64頁）；「我89年4月30日下午3點多在太
    保市後潭紅綠燈，我看到官評西騎機車，我就攔下他，我拿
    1油桶說我機車沒油，叫他載我到橋下，他載我到橋下後，
    我將他機車熄火，我問他說我弟弟跟我說你與我太太有關係
    實不實在，他說沒有，我說你生殖器旁是否有顆痣，叫他脫
    下褲子，官評西就把褲子脫掉，因為當時沒有人，我1手抓
    住他的睪丸，1手抓住他的陰莖用力掐，他會痛叫了1聲，用
    手打了我的頭1下，我就生氣，當時我身上有帶刀子就拿去
    刀子刺他的胸部的地方1刀，官評西就手1著胸部倒下去，我
    以為他假的，用手撥了1下，他真的躺下去，我才發覺他死
    了，我生氣就說你會『秋哥』，我把你的陰莖割掉，我就用
    刀子把他陰莖割掉，丟到旁邊水溝，就拿旁邊黃色的塑膠布
    蓋住他，並拿旁邊的模板蓋上，就騎他的機車回來，騎到後
    潭的紅綠燈旁邊空地放著，騎我的機車回去…」云云（詳偵
    卷第5515號卷16頁反面至17頁）；又再於原審調查初訊時自
    白稱：「…原本我只是要將他的下體割下來，因為他跟我太
    太有染，我很氣，我並沒有要殺他的故意。沒想到1刀下去
    他就死了…是我弟弟說他有看到官評西有摟住我太太並摸我
    太太。官評西有包養很多女人…我確定是89年4月30日下午3
    點多殺的…我說我的機車沒有油了，請他載我去添機車的油
    ，到了東西快速道路涵洞處之後就沒有路，我跟他說機車就
    在那邊，我們2人就下車，他先把車子停好，我將機車熄火
    鑰匙仍留在機車上，下車後我跟他說有無與我太太有染，我
    跟他說我弟弟有看到你跟我太太有不軌的舉動，他說沒有，
    我就跟他說要他將褲子脫下來，我要檢查他下體有無1個痣
    ，我是為了要騙他是要把他下體割掉，我的刀子是放在我的
    右前口袋。當時他站著我蹲下來檢查，我就用左手抓住他下
    體，我右手是空著，因為我抓住他的下體時，他會覺得痛就
    朝我頭打過來，我一氣就用右手拿刀子出來，他看到就跟我
    搶刀子，他搶輸我，搶時刀子有畫他的右邊腰際，可是那個
    地方傷的不嚴重，後來我就拿刀子朝他的左邊乳頭上方往下
    捅。他嗯了一聲就慢慢倒下去，沒有動靜了，我以為他是假
    裝的，我叫他他不應，然後推他1下，動也不動，我摸他的
    鼻子結果沒有氣了，死了。我將其下體割下來，因為我要他
    到閻羅王那裡都沒有生殖器，連那檔事都沒有辦法做。我將
    其下體丟到附近的水溝，水溝淺淺的。我將屍體用塑膠布遮
    著，上面蓋著板模，馬上我就騎他的機車走至我攔他的地方
    ，將他機車放在那裡，我騎著我的機車回去。」云云（詳臺
    灣嘉義地方法院89年度重訴字第8號卷一第18至20頁，以下
    稱前案原審）。然查，賴棟所供有如下所述，或前後不符，
    或與事實不符之處：於警訊時先稱切割被害人官評西陰莖
    時，官評西尚未死亡，官評西之右手有撥動（詳警卷3頁反
    面），而於偵查中則稱官評西當時已無呼吸，確已死亡（詳
    偵卷第5115號17頁），然如上所述被害人官評西生殖器所受
    刀傷，非死後所受之傷，而死亡前後短時間之創傷，為瀕死
    傷，此有上開法務部法醫研究所函文在卷足稽。關於被害
    人右手受傷部分，賴棟於警訊時稱其於切割官評西陰莖之時
    ，官評西右手有反應要將其撥開，是否有受傷則不知道（詳
    警卷3頁反面），而於前案原審調查時則稱其持刀朝被害人
    官評西心臟插下前曾與被害人互搶刀子（詳前案原審卷一第
    20 頁），而被害人右手手掌姆指側切創確實係抵抗傷，此
    有上開法務部法醫研究所鑑定書在卷可憑，顯見被害人遭刺
    時，賴棟確實有在現場目睹無訛，其於本院另案更一審調查
    時改口供稱其係坐於上開自用小貨客車駕駛座旁並未目睹被
    害人遭行刺之情形（詳本院上更一卷一第113頁），與事實
    不符，無足採取。賴棟於前案原審調查時稱與被害人搶刀
    之時，被害人身體之右邊腰際曾遭刀子劃傷，然依法醫之解
    剖鑑定結果認：「於右上腹，為銳器刺創…創壁出血量少，
    為瀕死傷…」此有內政部警政署刑事警察局法醫解剖鑑定報
    告1 份附卷可按（詳相驗卷第62頁至77頁），賴棟稱該刀係
    於與被害人搶刀時劃傷，亦與事實不符。因此，賴棟於警訊
    、偵查及原審初訊時自白係其獨自殺害官評西乙節既有上開
    瑕疵，即不能驟採。且足徵賴棟稱被告丁○○要求其扛起本
    案全部罪責（頂罪），並以代為償還房屋抵押貸款等債務及
    供給生活費作為代價，其在警、偵訊的自白，均是賴棟被逮
    前被告丁○○就將犯罪案情錄音後再多次播放，叫其背記供
    出的等情，尚非空穴來風。
  (二)再者，賴棟上開自白稱其係於89年4月30日下午3時許將被害
    人官評西殺害，惟據：(1)證人即被害人之侄子官文邦於警訊
    時及前案本院更一審調查時證稱：「我於89年5月1日8時41
    分，在鹿草加油站加油後由鹿草往太保方向行駛，大約於89
    年5月1日9多在梅埔里南邊道路由南往北行駛時發現官評西
    騎機車在我前面…」（詳前案89年度重訴字第8號卷三第69
    頁反面、本院前案上更一卷一第162頁）；(2)證人賴呂碧於
    警訊時及前案本院更一審調查時證稱：「於89年5月1日9時
    許，我搭乘官文邦的自小客途經梅埔里南邊道路往北方向行
    駛，發現官評西騎在我們的前方同向行駛，官文邦就向我說
    三叔騎在前方，官文邦告訴我說官評西不是要去帶我媳婦回
    來嗎，我就告訴官文邦說不然你開快一點我問官評西看看…
    」（見前案原審卷三第72頁反面、本院前案上更一卷一第16
    0之2頁）；(3)證人傅連奇於警訊時及前案更一審調查時亦證
    稱：「我是89年5月1日上午9時許在太保市後潭里黃志誠診
    所前看見的…他（官評西）沒有騎車是用步行由水上方向往
    朴子方向靠黃志誠診所路邊行進…」（詳前案89年度重訴字
    第8號卷三第76頁、本院前案上更一卷第162頁）；且證人官
    文邦、賴呂碧、傅連奇證稱被害人之穿著，確與被害人官評
    西陳屍於涵洞內之穿著相符，而證人官文邦亦提出渠於5月1
    日上午8時41分至鹿草加油站加油之發票，以佐證渠所述，
    而前開發票亦附於前案原審卷內可資為證（詳前案89年度重
    訴字第8號卷三第71頁）。是賴棟前開自白自稱殺害官評西
    之時間，與上揭證人官文邦、賴呂碧、傅連奇之證述，顯然
    不符。另據法務部法醫研究所關於被害人之死亡時間函覆稱
    「據官陳準證稱死者最後出現時間為89年4月30日16時，本
    案發現遺體時間為5月1日17時45分。綜合解剖之所見，推估
    死亡時間為5月1日早餐後不久」此有法醫研究所89年12月19
    日法醫所89理字第2293號函1紙可稽（見前案89年度重訴字
    第8號卷一第111頁）。綜據上開證人官文邦、賴呂碧、傅連
    奇之證述及解剖之報告，堪認被害人官評西死亡之時間應為
    89年5月1日上午9時之後早餐不久，是賴棟前開自白於89年4
    月30日下午3時許殺害被害人，明顯與事實並不相符，不足
    為憑。
  (三)參以賴棟於另案原審調查時供稱：「丁○○5月1日中午告訴
    我，人家告訴他官評西是早上9點多死的…」「（問：為何
    自願頂罪，明知被害人是5月1日早〈誤載為晚〉上被殺的，
    為何說是4月31日被殺的？）我怕丁○○後來會不理我，留
    下一條後路…」「（問：為何要說不實在的話？）就是要留
    後路…」（詳89年重訴字第8號卷二第73、74頁）；「（問
    ：刀在那裡？）後潭往鹿草的路邊。大約在鐵路前之2個電
    線桿，有鑰匙及刀」「（當時他有無將刀、鑰匙埋起來？）
    沒有埋，只是丟機車鑰匙、刀子在那個地方…」（詳原審卷
    一第123、135頁），而經另案原審於90年1月8日上午將賴棟
    帶往其所述之地點，確實尋得鑰匙4支，而鑰匙亦係如賴棟
    所述，係於電線桿下方且未遭掩埋，因案發至當時業經8個
    月餘，歷經風吹日曬，略有灰塵覆蓋，此有照片1紙附於勘
    驗筆錄之後可憑（詳89年重訴字第8號卷一第136頁反面、第
    138頁），然經動員多名警力，至前開電線桿附近草地，以
    金屬探測器一再尋找，並將原先放置該處之水板泥拖走，再
    以金屬探測器找尋，均尋無任何刀子，此有勘驗筆錄2紙、
    照片二張附卷可按（詳89年重訴字第8號卷一第136至138頁
    ），找著之鑰匙4支，先經被害人之子丙○○指認，確係官
    評西機車及住宅之鑰匙（詳89年重訴字第8號卷一第140頁）
    ，復經法官前往被害人之住所比對，將扣案編號6621鑰匙插
    入死者官評西之機車內，能轉動鎖孔，機車電源燈有亮，有
    原審勘驗筆錄可按（詳89年重訴字第8號卷二第157頁），前
    開鑰匙確為官評西之機車鑰匙無誤；賴棟另稱：「（知道刀
    子及鑰匙在那裡，為何當初不跟警察講，反而帶警察到別處
    找？）我當時沒有想到…」（詳89年重訴字第8號卷一第190
    頁）、「5月1日下午1時許，丁○○邀我去鹿草，叫我向鹿
    草派出所報案，說橋下死1個人，他叫我用電話卡打的，之
    前我在警訊時說是用零錢打的，事實上是他拿電話卡給我打
    ，在打電話時他在旁邊叫我快打…」（詳89年重訴字第8號
    原審卷一第134頁反面），是被害人被騙上車及遭載往案發
    第1現場被刺殺，賴棟均在場，且明知被害人係於89年5月1
    日上午9時以後死亡及被害人之機車鑰匙係案發後遭共犯丁○○丟棄於電線桿下並非插置於機車上，並帶警尋出。再者
    ，被害人所受之傷害共有4處，即：(1)左上胸部銳器剌創。
    (2)於外陰部，陰莖遭截斷。(3)於右上腹部，為銳器剌創。(4)
    於右手掌拇指側，為銳器切創。而賴棟自陳被害人官評西為
    其以水果刀刺穿胸部，隨即遭閹割生殖器，且於警訊中提及
    而被害人之右手曾要將其撥開或有搶其刀子，隱約暗指被害
    人之右手受傷，於另案原審調查時亦稱被害人右下腹有受傷
    等情，與被害人之受傷處相符，倘非其案發時在場參與下手
    ，焉得置信？而被害人身長170公分，胸寬26公分，胸厚21
    公分，體型較賴棟纖瘦身材為壯碩，衡情賴棟1人獨力欲刺
    殺被害人，必遭被害人徒手奮力抵抗，則被害人因此而受之
    抵抗傷必有多處，應非僅有上開驗斷書所載右手掌拇指指側
    銳器切創1處。再者，觀諸陳屍現場，並無任何打鬥痕跡，
    亦無血跡更佐證發現被害人屍體之嘉義縣鹿草鄉○○村○○○○道路涵洞下位置，並非案發第一現場，應堪認定。又依
    驗斷書所載，被害人之頭部及身體其他部位，並無擦傷，益
    見被害人應係遭1人以上合力抬下車棄置該處至明。至於法
    醫石台平於本院前審雖稱：目前我沒有看到移動屍體的證據
    ；但其同時亦證稱：【從身體上是否可以看出沒有被拖行跟
    抬的痕跡：我不能說沒有】，是依石台平法醫之意見，其並
    無法排除被害人係遭人合力抬下車之可能。基上，被害人非
    遭賴棟1人獨力殺害之事實，應堪認定。另參以證人劉范新
    全於警訊時證稱：「（該死者身上覆蓋之塑膠布，你是否知
    道為何在現場？）該處堆放板模的地方，該塑膠布是2、3個
    月前混凝土車所遺留下來的…」（詳相驗卷5頁反面），亦
    與賴棟所稱其係隨手拿附近之塑膠袋覆蓋被害人之遺體相符
    。參以賴棟迭次於原審、本院上訴審及更一審審理時到庭證
    稱：丁○○等人殺死被害人之後，叫我擔罪情節屬實。（見
    本案原審卷二第92、93頁、本院上訴卷第183、184頁，本院
    上重更一卷第166至第168頁），觀諸賴棟證述被害人遭殺害
    當時係由被告甲○○駕車，被告乙○○乘坐於自用小客貨車
    中排左側，並曾將乘坐於同排右側，警覺有異之被害人官評
    西抱住，而被告丁○○則乘坐於後排等情，與本院依據被害
    人屍體解剖檢驗結果及法醫石台平之說明研判：本件下手行
    兇之人應係近身貼近被害人，在被害人身體遭箝制之下而持
    刀朝被害人胸部戳刺相符，堪信賴棟上開證述應相當貼近實
    情。又被害人官評西遭刺殺後，於同日下午1時許，被告丁○○駕車載同賴棟至鹿草電信局前以電話卡打公用電話至鹿
    草派出所報案稱東西向快速道路下有人死亡等情，業據證人
    賴棟於本案原審及本院上訴審審理時證述在卷（見本案原審
    卷二第92、93頁、本院上訴卷第183、184頁），而被害人官
    評西經法務部法醫研究所解剖，推估死亡時間為89年5月1日
    早餐後不久，有如前述，則證人賴棟證稱：官評西是當天早
    上9時許上車，不久即在車上遭殺害乙節，核與上開法務部
    法醫研究所函所稱推估被害人官評西死亡時間為89年5月1日
    早餐後不久等情相符，益見賴棟上開證述內容，確係依據親
    身經歷所為。以此對照前揭賴棟不實之自白，則賴棟於前案
    本院審理時供稱係被告丁○○要求其扛起本案全部罪責，並
    以代為償還房屋抵押貸款等債務及供給生活費作為代價，其
    在警、偵訊的自白，均是被逮前丁○○就將犯罪案情錄音後
    再多次播放，叫其背記供出的等語（見前案本院92年度上重
    更(一)字第91號卷第104頁），應非虛構。
四、又查：
  (一)據證人賴棟於本案原審具結詰問證稱：「5月1日報案那天回
    來的路上他（指被告丁○○）有拿3萬元給我；隔天5月2日
    又拿2萬元來我家給我；5月5日去山上講擔罪的事情，他拿1
    5萬元現金給我；5月7日又拿1萬5千元給我；五月10日或11
    日，他叫我去合作金庫外面等他，他說不夠又進去領，他拿
    60萬元現金給我要讓我去還貸款，後來我就騎機車去代書那
    邊，丁○○有跟在我後面，他看到我進去代書那邊，他車子
    才開走；5月13日拿1萬5千元；5月20日拿10萬，5月23日拿3
    萬5千元還是5仟元」等語（見原審卷二第94頁）。而證人賴
    棟與被告丁○○係同宗之親戚，業經被告丁○○於本院前審
    中供述在案（見本院上訴卷第62頁）；且被告丁○○平日就
    時常給與金錢，自89年3月間起，前後4次教唆其殺害官評西
    ，迨官評西死後，被告甲○○、乙○○同車載其至南投日月
    潭嶺頂某茶園，要求其扛起本案全部罪責，當場給付15萬元
    ，丁○○並表示願代其償還房屋抵押貸款等債務及供給生活
    費。遂於5月7日丁○○在其住處附近給付1萬5千元，另於同
    年月10日囑其同至嘉義市某信用合作社領60萬元交付，又分
    別於5月13日、20日、23日在其住處或後潭里路上給付2萬5
    千元、10萬元、5千元。又同年6月6日由甲○○、乙○○駕
    車載其與丁○○及丁○○不知情之妹婿黃文智共乘1部車，
    至嘉義縣水上鄉南和村南和療養院工地談判，然大家仍在黃
    文智面前隱瞞案情，向黃文智佯稱：「丁○○殺伊的女友，
    叫他頂罪」，黃文智就說：「那要請你幫忙」，當場交付3
    千元，並稱以後再給15萬元。同年6月27日由甲○○、乙○○駕車載其至嘉義市某律師（嚴庚辰律師）事務所與丁○○
    、其妹婿黃文智會面，給付15萬元，並要求其簽立悔過書1
    紙；同年7月10日甲○○、乙○○代丁○○出面交付60萬元
    以供償還房屋抵押貸款債務，並將其載至臺灣銀行嘉義分行
    前，由其轉交給其子賴振雄電匯給代書鍾淑卿以為清償等情
    ，復據證人賴棟於原審時具結證述在卷（見本案原審卷二第
    90至95頁）。參照被告丁○○於警訊時亦有供稱：「陸陸續
    續大約有10餘次，我都遵照他的要求，金額大都是1萬餘元
    至5萬元不等，最多的1次是15萬元…合計…大約有30餘萬元
    …」（見警卷7頁反面），又於本院前案審理時供證稱：「
    （案發前、後，你是否經常給賴棟3千或5千的錢？）我是在
    案發後有給他1次3千元，案發前他在我工廠工作，也常常向
    我拿2千、3千、5千…」等語（見本院91年上重訴610號卷第
    107頁），足見證人賴棟經常向被告丁○○索取金錢，而被
    告丁○○亦應其所求。且丁○○復證稱：「（賴棟問：5月5
    日你是否載我去茶山〈指南投日月潭嶺頂某茶園〉）？有的
    ，…」「（賴棟問：89年6月6日你是否和你的妹婿〈指黃文
    智〉載我去工地〈指嘉義縣水上鄉南和村南和療養院工地〉
    ）？…6月6日我約人才載他去的，當時我沒有向他說話，是
    我妹婿（黃文智）和他（指賴棟）講的」等語（見本院前案
    上重訴字第610號卷第109頁）；又於本院前案92年上重更一
    審調查時具結證稱：「那天在南和療養院的時候，（賴棟）
    就跟他（指黃文智）說你舅子在外面有1女人，…甲○○、
    乙○○有去，但他們沒有加入談判」「（你有無載賴棟去你
    的茶園，何人開車？）有的，…車上有甲○○、蕭顏春（應
    是指蕭元順）」「早上8點多載他（指賴棟）去茶園，甲○○、乙○○都有一起去」等語（見本院前案上重更一第91號
    卷二第38至41頁）；而證人蕭元順對於至南投茶園乙事，在
    本案原審亦證稱：「我坐後座跟甲○○一起坐，丁○○駕車
    ，賴棟坐他旁邊。」等語（見本案原審卷二第19頁），核與
    證人賴棟證述情節相符，堪信賴棟上開證述確屬實情。
  (二)據被告甲○○於前案原審具結供證稱：「（有無與賴棟一起
    去老人院〈嘉義縣水上鄉南和村南和療養院工地〉？）有，
    是水上鄉南和村，那天有我、被告（指賴棟）及一個丁○○
    當兵的朋友（指黃文智）、丁○○、乙○○也有去，我有看
    到被告（指賴棟）和丁○○當兵的朋友一起講話」等語（見
    前案89年重訴字第8號卷二第46頁），且被告甲○○、乙○○於本院前案上重更一審調查時不否認有一起去上開療養院
    工地及茶園（見本院前案92年度上重更一第91號卷二第47、
    48頁），益證賴棟前揭證述屬實，且可見被告甲○○、乙○○與被告丁○○關係密切，被告甲○○、乙○○常與被告丁○○同行，隨時都聽從被告丁○○使喚至明。
  (三)關於賴棟前揭證稱在嘉義市律師事務所與丁○○及其妹婿黃
    文智會面，渠等給付15萬元乙節，據證人賴棟於原審審理時
    證稱：「本來那個15萬元是要給呂明松，因為我騙丁○○說
    呂明松也知道他殺死官評西的事情。6月26或是27日甲○○
    和乙○○載我去嘉義市○○道是代書還是律師那邊，丁○○
    叫我寫悔過書，乙○○、甲○○、黃文智及丁○○還有1個
    說是刑事的人都有在場，本來我說如果是要寫悔過書證明我
    有殺死人我不要寫，後來他們說悔過書只是要證明呂明松不
    可以再跟丁○○拿錢，我就簽了，乙○○要做見證人他也不
    敢簽，我就幫乙○○簽他的名字。」等語（見本案原審卷二
    第94頁），核與(1)被告丁○○在本院前案到庭時證稱：「悔
    過書是6月27日寫的，是被告（指賴棟）寫給我的，我簽名
    ，也有付15萬元給他」等語（見本院前案91年上重訴字第61
    0號卷第108頁）；(2)被告乙○○於前案原審審理時證稱：「
    那天被告（指賴棟）叫我載他去律師事務所，是被告（指賴
    棟）指地點叫我去的，那天車上有我和甲○○，甲○○是我
    找去的，到了律師事務所時，看到律師是男的，現場還有丁○○在場及1個我不認識的人，他們在那裡有一些爭執，丁○○叫被告（指賴棟）要寫悔過書才要將15萬元給被告（指
    賴棟）．．．」等語（見前案89年重訴字第8號卷二第44頁
    ）；(3)被告甲○○於本院前案審理時證稱：（賴棟要去律師
    事務所那邊是甲○○載他去的？）是被告（指賴棟）叫我去
    載他去」「（你載賴棟去律師事務所那邊，車上還有誰？）
    乙○○」等語（見本院前案92年上重更一字第91號卷二第45
    、46頁），並於原審前案證稱：「（丁○○有拿多少錢給賴
    棟？）15萬元…」（見前案89年重訴字第8號卷二第47頁）
    ；(4)被告丁○○之妹婿即證人黃文智於前案原審調查時證稱
    ：「當時有我、被告（指賴棟）、丁○○、被告跟他朋友一
    起去，丁○○跟賴棟的朋友教賴棟寫，賴棟照著丁○○所唸
    來寫，丁○○照擬稿唸，錢是我叫丁○○在律師事務所旁的
    提款機領的，賴棟在寫時，我就將錢放在桌上…」等語，悉
    相符合（見前案89年重訴字第8號卷二第216頁），且有悔過
    書1紙附卷可參（見偵卷第5115號73頁），是除了60萬元外
    ，被告丁○○先後至少交付賴棟數10萬元，亦應無疑。
  (四)被告丁○○雖否認曾透過他人交付60萬元予賴棟，惟據被告
    乙○○於原審前案審理時證稱：甲○○叫我跟他去賴棟的兒
    子那裡，要拿60萬元給賴棟兒子，下車時我有看到賴棟自己
    拿60萬元給他兒子等語（見前案原審89年重訴字第8號卷二
    第43頁），另據證人即賴棟之子賴振雄於警訊時供稱：我父
    親於89年7月中旬左右在臺灣銀行嘉義分行前拿60萬元，叫
    我寫匯款單，把60萬元匯給鍾代書等語（見前案89年重訴字
    第8號卷三第77頁反面），復於本院上訴審審理時證稱：伊
    父親89年7月10日，有拿1筆錢，由伊幫他匯款等語（見本院
    上訴卷第179、180頁）；另證人即代書鍾淑卿於前案原審審
    理時亦證稱：「（為何通聯紀錄中稱有人要替賴棟還錢，且
    接到那人電話？）是小姐接到的，有人要給賴棟60萬幫賴棟
    還錢」「（是否60萬元都是那人還的？）對…那人說要看到
    收據，說賴棟會來拿…」（見前案89年重訴字第8號卷二第9
    3、94頁）等語；復於本院前案更一審時證稱：「該筆60萬
    元有匯到我嘉義市農會帳戶，有用來清償賴棟向陳阿柳的借
    款」等語（見本院前案91年上重更一卷二第103頁）；於本
    院本案上訴審審理時，亦具結證稱：賴棟有打電話告訴伊說
    ，有人要匯60萬元到伊那邊，幫他還債，要伊幫他辦理塗銷
    ，在伊印象賴棟要留20萬元，伊有告訴他這樣無法塗銷，又
    伊會在電話中說用匯錢方式會牽涉到伊，是賴棟要留下一些
    錢下來，不想塗銷，但伊沒有照匯錢的數目辦理塗銷，怕事
    後匯款之人會來找伊等語（見本院上訴卷第160頁）。另證
    人陳素梅於前案原審審理時亦證稱：「（你是否有接過電話
    說要幫賴棟還錢？）有。他說要幫賴棟把整個錢還完，他是
    男生，我問他是誰，他說他是要幫賴棟還錢的，他打電話來
    說要幫賴棟還錢，我就把電話轉給鍾代書…」等語（見前案
    89年重訴字第8號卷二第168頁），核與鍾代書事務所某女子
    於89年7月10日電話中所述：「那個人有打電話來說要匯的
    …」；證人鍾淑卿於電話中稱：「人家要給你還，你不要還
    完，這樣好嗎？…人家要幫忙你，你再給他歪（截留款項）
    ，這樣人家對你沒信心…」「我是想，如果你要這樣做，乾
    脆叫他不要用匯的，因為匯的會牽涉到我，你乾脆去拿現金
    來，不要用匯的，你還多少隨在你要不然匯到我帳戶沒有給
    他處理萬一以後他要對我怎樣我會有事情的你知嗎？」相符
    （參照通訊監查譯文，偵卷第5114號8頁）。另依前開通聯
    紀錄所載，賴棟乃係與鍾代書商議將前開貸款取出一部分，
    而不要完全清償，倘係賴棟本人以自己之金錢償付前開貸款
    ，其儘可將部分之款項挪用，要無與鍾代書商議，請其幫忙
    之理，足見證人賴棟用以清償貸款之60萬萬元，確係由他人
    出資為賴棟償付甚明。
  (五)再參照同日賴棟之女賴金花亦於電話中向賴棟配偶賴劉月霞
    稱：「媽，我問『雄仔』說他中午在銀行辦事時，剛好爸打
    電話給他，打大哥大給他，60萬元拿給他匯的，他說與我們
    本村1個人開車去，60萬元就是匯給代書的，就是貸款厝那
    個，算說那條錢還清就是，我問爸你向人家借錢不用還嗎，
    他說不用還，我也問長仔（丁○○）是否有什麼秘密，他說
    他沒有事情，他希望把厝拿回來就好了，他下午跟我講的…
    」，此有通訊監察譯文表1紙附卷可憑（見偵卷第5114號第1
    3頁）。而被告甲○○於警訊時雖供稱：「賴棟委託我簽賭
    六合彩賭博是於89年6月底（詳細日期我已經忘記）共簽賭5
    個號碼，二星、三星、四星連碰，每碰50元，該期六合彩賴
    棟所簽的號碼共4碼，贏得六合彩彩金40幾萬元…賴棟因有
    房屋貸款60萬元，簽中六合彩賭金40幾萬元，因當期我也簽
    中六合彩賭金20幾萬元，賴棟即向我借款12萬元，湊足60萬
    元後去還房屋貸款…」云云（見前案89年重訴字第8號卷三
    第59頁），於前案原審並證稱：「（賴棟有無叫你幫他簽六
    合彩？）有，中了47萬餘元，我幫他添了12萬元還貸款…是
    向阿義簽的，阿義是組頭，我是在釣魚場認識『阿義』，也
    是在釣魚場向阿義簽的，也是在釣魚場領錢的…」「（賴棟
    向你借10幾萬，利息如何算？有無寫借據？有無設定抵押權
    ？）都沒有，因為都是同村的人，我跟賴棟一起簽，所以就
    借給他‥‥賴棟簽二、三、四星，簽6支，1支50元，總共3
    百元，中47萬多元，我簽5支，二、三星，中20多萬元…」
    云云（見前案89年重訴字第8號卷二第140、143、144、172
    頁），惟被告甲○○就賴棟所簽六合彩之支數，先後所述不
    符（按六合彩二、三、四星連碰係23組），且與賴棟此前所
    稱贏得之款項亦不相符。另被告甲○○就何時向阿義拿錢，
    於本院前案調查時先稱係前1天（即7月9日），經原審另案
    質疑7月9日係星期日，如何得取得60萬元現金，復改稱應是
    前2、3天（見前案89年重訴字第8號卷二第144頁）；又稱：
    「（你贏得的錢，除了借給賴棟以外所剩的錢在何處？）我
    還錢給別人，還6萬多給蔡金貫…」云云（見前案89年重訴
    字第8號卷二第172頁），然賴棟乃一嗜賭之人，且平日偶而
    為人打雜維生，手頭顯非寬裕，被告就此應知悉甚稔，要難
    想像其竟有可能願意無條件借款予賴棟而不清償其借款，是
    其就此所述顯與常情有違，不足採信。再參照證人賴棟於本
    院上訴審審理時明確具結證述：60萬元是丁○○拿出來的，
    並叫乙○○、甲○○2人載著伊去嘉義巿中山路的土地銀行
    前面等語（見本院上訴卷第193頁），益證被告甲○○所述
    與賴棟共同簽發六合彩云云，並非實在，被告甲○○執此所
    辯，尤非可採。綜據上情以觀，有關賴棟用以清償60萬元之
    貸款既非得自其簽賭六合彩之彩金，且係他人出資為其清償
    ，參酌被告丁○○復向賴棟之女賴金花稱他只希望房子拿回
    來就好了等情，則賴棟稱60萬元係被告丁○○出資，應為實
    在。證人賴棟於本案原審審理時證稱，丁○○從頭至尾給他
    170幾萬，包括還貸款的60萬元，應非子虛（見本案原審卷
    二第95頁）。至證人林秋絨於本案原審時供證：「阿義」組
    頭，有1次來伊釣魚場，有說「武田」（即指被告甲○○）
    有中六合彩，但伊不知中了多少，亦未看到「阿義」拿何東
    西姶「武田」，伊也沒有注意「武田」身上有多了什麼東西
    ，這事是幾年幾月幾日之事，伊記不起來云云（見原審卷二
    第37、38頁），然審酌其上開證言，對於所謂被告甲○○中
    了六合彩，是何年何月何日發生之事，中了多少，如何交付
    彩金等情，均不知悉，豈有只選擇記憶被告甲○○中六合彩
    之事，且查被告甲○○所謂共同簽中六合彩之事，並非實在
    ，有如前述，是林秋絨上開證言，不足採為被告甲○○有利
    之認定，併此敘明。
  (六)被告丁○○雖辯稱其係遭賴棟以官評西命案要脅，故而陸續
    給與金錢云云，然被告丁○○與嘉義縣警察局水上分局三組
    組長楊水彥、偵查員魏童昆私下時有電話聯繫，此有嘉義憲
    兵隊90年8月29日、9月3日（90）轅民字第684、698號函附
    通訊監察報告所在電話通訊內容足稽，而該通訊內容均屬前
    述合法通訊監察所得之電話談話內容（見前案89年重訴第8
    號卷二第229、230頁、第239至241頁），且其與刑事警察局
    警員鄭正益亦屬熟識，業據證人黃碩傑、鄭正益分別於本案
    原審及前案原審具結證述在卷（見本案原審卷二第5頁至11
    頁及前案原審89年重訴字第8號卷二第204、205頁）；而被
    告甲○○、乙○○亦隨時都聽從被告丁○○使喚。反之，證
    人賴棟年紀較大，矮小削瘦，平日無固定工作，為從事臨時
    打雜之人，人單勢孤。果若被告丁○○確未涉及官評西命案
    ，要無畏懼賴棟任意攀誣之理，亦無需忍受賴棟無度需索，
    乃至於本件命案發生後，前後陸續應賴棟索求給付其170萬
    餘元，甚而出資代為清償其抵押借款60萬元，準此以觀，被
    告丁○○陳辯稱其未涉及官評西命案，已難採信。又被告甲○○、乙○○於本件命案發生後，四處跟隨丁○○在上開療
    養院工地、茶園、律師事務所積極參與善後，與賴棟周旋，
    甚至代為送款60萬元與賴棟，在在足徵證人賴棟證稱：被告
    丁○○、甲○○、乙○○載伊至上開茶園，要求伊扛起本案
    全部罪責，被告丁○○並允諾代為償還房屋抵押貸款等債務
    及供給生活費為報酬等情，並非虛構。
  (七)至於被告乙○○於原審辯稱案發當日上午10時許，伊人在高
    雄找友人張榮發云云。雖據證人張榮發於94年3月17日於原
    審時雖證稱：89年時，被告乙○○通常1個月會去找他2、3
    次，89年5月1日當天乙○○有去高雄找他，那天晚上在他家
    吃飯云云，然其於事隔將近5年後，對於將近5年前案發當日
    被告乙○○在其住處吃飯乙節，猶能記憶如此清晰，其超乎
    常人之記憶力，已難遽信，況關於案發當晚相關人等的用餐
    位置，證人張榮發復證稱不記得了（以上見原審卷二第21至
    33頁），且證人張榮發上開證述：被告乙○○通常1個月會
    去找他2、3次乙節，果屬實情，則以1年計算應不下數10次
    。在無特別的情況下，證人張榮發竟能明確記憶約5年前的5
    月1日，被告乙○○有去找他，其證詞顯然不符常情。再參
    酌證人張榮發前於偵查中已證稱：89年5月1日伊想不起來在
    何處，伊無法確定乙○○有去找伊等語（見93年度偵字第24
    51號卷第145頁），證人之前已稱不復記憶，之後竟能情楚
    且明確記起？足證人張榮發於原審時所言，不足憑信。
  (八)又據證人賴棟在原審審理時證稱：「丁○○告訴我，官評西
    的弟弟官龍年的會錢標走，會錢都不給，丁○○要告他，官
    評西出來幫官龍年講話說不用理丁○○。還有他親叔叔已經
    死亡，他的太太就是丁○○的嬸嬸被官評西霸佔，經常在他
    們那裡出出入入很囂張。還有丁○○跟他嬸嬸的土地地界分
    割，官評西出面替他嬸嬸講話出力，使丁○○很不甘願。」
    （見本案原審卷二第91頁）。參以證人官朝基於本院前案調
    查時證稱：丁○○很多年前，因蓋房子的問題與其嬸嬸賴陳
    墳發生問題，我爸爸官評西有幫其嬸嬸賴陳墳說話，丁○○
    很不滿，此外，我知道我爸爸與賴陳墳聽說有交往等語（見
    前案89年重訴字第8號卷一第71頁）；又證人官龍年於本院
    前案更一審調查時證稱：丁○○有跟我的會3會，會錢都有
    繳，也都收了，起先我有拿給他太太10多萬元，1會1萬元，
    他說沒有，後來有處理好。丁○○跟的會我有事先予以標走
    ，因而發生糾紛，官評西有跟我說他有跟丁○○說好了，叫
    我不要煩惱，起先丁○○說我標走他1會，但事實上我有跟
    他標1會，標走後，丁○○就不繳會了，都是我幫他在繳，
    官評西跟丁○○怎麼講我不知道等語（見本院前案91年年上
    重更一卷二第78、79頁），足見被告丁○○與官龍年間確因
    標取合會金之事發生爭執，官評西並曾介入處理渠等之爭端
    。另據證人賴陳墳於警訊時陳稱：「我曾擔任官評西之長工
    ，協助田裡的工作…我於89年4月24日早上到太保市後潭里
    黃志誠診所看腳傷，適巧遇到官評西，而託官評西至太保戶
    政事務所申請我三子賴榮輝之印鑑證明，而於同日約12時官
    評西拿印鑑證明至我家給我…我有將太保市農會存款簿及印
    章委託官評西代繳農保費、水費…」（見前案89年重訴字第
    8號卷三第54、55頁），參酌證人官陳準於警訊時益證稱：
    「官評西結交1位20幾年的女朋友，叫賴陳墳，住太保市梅
    埔里八鄰60號…賴陳墳的丈夫已經死亡30幾年…」等語（見
    警卷第14頁反面）；而賴陳墳尚有1子居於梅埔里，業據其
    證述明確（前案89年重訴字第8號卷三第54頁反面），其竟
    將代繳農保費等雜事委託官評西處理，並交付相當重要之存
    款簿及印章，足見證人賴陳墳與被害人官評西之關係非比尋
    常，是證人賴棟就此所為之證述，亦非虛構。而賴陳墳之夫
    業已過世，被害人官評西乃係有婦之夫，渠等非比尋常之關
    係，於民風純樸之梅埔里鄉間，自易引發他人議論。觀諸被
    告丁○○與賴陳墳均居住於嘉義縣太保市梅埔里60號（同號
    不同戶），被告丁○○自幼即眼見其嬸嬸賴陳墳與官評西來
    往密切，耳聞他人之竊竊私語，且賴陳墳與其復因建屋地界
    問題，被害人官評西曾出面為賴陳墳說話，又其與官評西之
    弟官龍年間合會金問題，亦曾與官評西發生齟齬，則被告丁○○因此種種遠因近因而心生不滿，認為其賴家人受官評西
    欺侮，進而起意殺害而為報復，應堪認定。再者證人賴棟於
    本案原審時並證稱：丁○○自89年3月間起，在嘉義縣太保
    市後潭里等地，前後4次教唆賴棟殺害官評西等語（見本案
    原審卷二第90頁），參以證人賴棟於本院上訴審審理時亦證
    稱：伊假釋出獄作零工及抬棺材維生等語（見本院上訴卷第
    187頁）；證人即賴棟之妻賴劉月霞於警訊時證稱：「（賴
    棟假釋出獄期間從事何業？）做零工、抬棺、除草，施肥等
    工作．．．因賴棟時常在監獄關，出獄後又無固定職業，時
    常伸手向我要錢，我開小雜貨店，1天賣沒幾百塊，哪有錢
    給他」（見前案89年重訴字第8號卷二第106頁反面、107頁
    ）；另被告甲○○於警訊時供稱：「（你是否知道賴棟平時
    有何嗜好？）下象棋、打麻將及簽賭六合彩…」（見前案89
    年重訴字第8號卷三第58頁反面）等語，而證人賴棟所有位
    於嘉義縣太保市梅埔里64號之房、地亦遭其用以貸款60萬餘
    元，業經證人鍾淑卿於警訊時證稱：「賴棟於88年10月27日
    ：借貸新臺幣40萬元…另於89年3月6日再…借貸新臺幣20萬
    元…」（見前案89年重訴字第8號卷三第79頁反面），復參
    酌賴棟之妻賴劉月霞亦於電話中向賴棟之女賴金花稱：「就
    是有錢，這兩天都賭到天亮才回來…」（見89年度偵字第51
    14號卷第2頁）。綜據上開證人所述，賴棟於出獄後並無固
    定之工作，且其嗜賭，尚將其所有之房屋土地貸款60萬元，
    並已花費殆盡，案發當時已處於經濟窘境，被告丁○○囑其
    殺害官評西，自會給予相當好處，此點亦可從事後賴棟不斷
    伸手向被告丁○○要錢，而被告丁○○亦不斷供應其資金等
    情可證，則此情形下被告丁○○縱對賴棟有所要求，賴棟亦
    難推辭，且被告甲○○、乙○○與丁○○關係密切，渠等隨
    時都聽從被告丁○○使喚，有如前述，則於被告丁○○提議
    夥同殺害官評西時，被告甲○○、乙○○與證人賴棟等人自
    必與之附合，故渠等4人在被告丁○○主謀之下，萌生殺人
    之動機並發生犯意聯絡，亦堪認定，被告及渠等之辯護人辯
    稱被告等人無殺人之動機云云，無可採信。至於證人官清帆
    於本院上訴審審理時，雖到院證稱：與被告丁○○沒有交往
    ，丁○○是我長壽會的顧問，他與官評西的交情如何，伊不
    知道等語（見本院上訴卷第159頁），其證述與本案事實既
    無關聯性，自不足為有利於被告丁○○之認定，附此敘明。
  (九)又被告丁○○於警訊中供稱：「…我剛從嘉義市送茶葉回家
    後，騎機車外出，在梅子厝內的一家碾米場遇見賴棟向我招
    手，我即停車與他交談，他告訴我說『事情已經處理好了』
    ，我問他是何事，他便告訴我是官評西的事，並向我要3 萬
    元，隔日（5月1日）下午我便至他家給了賴棟2萬元，但是
    賴棟他說還差1萬元，我於5月2日再將剩下的1萬元交給他」
    等語（見警卷第7頁），由被告丁○○供述內容觀之，被告
    丁○○於主觀上確已就擬殺害官評西之事，與賴棟事先達成
    某種程度之共識才是，否則焉有賴棟稱：『事情已經處理好
    了』『官評西的事』，被告丁○○即明白賴棟所指為何，進
    而陸續給予金錢之理。再者，被告丁○○於警訊時供稱：「
    又隔了幾天，賴棟又來向我要錢，我便質問他為何一再向我
    拿錢，他便恐嚇我如果不將錢交出，便要說這件案子官評西
    命案是我唆使他做的，要將我拖下水，如果被警方查到，一
    定要誣指是我教唆的，我認為此事人命關天，我很害怕屆時
    真的被他陷害，所以只好任由他勒索…」等語（見警卷第7
    頁）；於前案原審審理時復證稱：「（你為何會如此大方一
    直給錢呢？）他說官評西已經被殺死了，說我不能告訴別人
    ，如果我說出去的話，要說人是我殺的…又說官評西被殺死
    之事，要我不要跟別人說，說如果我說出去的話要讓我死，
    我說這事不能開玩笑，為何要跟我講」「（他跟你這樣講你
    有何反應？）我跟他說，叔叔不能為了這點錢，是不能開玩
    笑的，要錢不能用這種方式」（見前案89年重訴字第8號卷
    三第90、91頁），然於前案原審審理時詢問被告丁○○有何
    反應，而其回答絲毫未稱其感到害怕等一般人所應有之反應
    （見前案89年重訴字第8號卷三第91頁），顯非正常，益徵
    其上述「賴棟以這件案子官評西命案是我唆使賴棟做的，賴
    棟要將我拖下水，以此恐嚇取財」乙節並非實在。另被告丁○○於警訊時供稱：「大約是在案發後的5、6天後，我邀他
    至南投霧社鄉茶山載茶葉」（見警卷第8頁）等語；於原審
    另案時復具結證稱：「（你叫賴棟去老人院做何事？）被告
    （指賴棟）說要去看一看，所以我載他去，甲○○、乙○○
    和我帶被告（指賴棟）一起去。那天我妹婿也有去，因為被
    告（指賴棟）又要跟我要錢，所以我叫我妹婿跟我一起去」
    等語（見前案89年重訴字第8號卷二第192頁）。按被告丁○○既已明知賴棟涉及官評西命案，且以此要脅，依據常情，
    避之唯恐不及，乃被告丁○○卻反乎常情，竟主動攜同賴棟
    至南投茶山及老人院等人煙罕至之處查看，倘非與賴棟間又
    要事相商，別無可能，故證人賴棟證稱渠等至南投茶山商議
    為警查獲後由伊扛罪之供述，應可採信。另參酌通訊監察譯
    文表（見偵卷第5114號卷第2頁正反面）所載，賴劉月霞（
    Ａ）與賴金花（Ｂ）於89年6月28日電話中稱：「Ｂ：為何
    長仔（丁○○）要給他15萬。Ａ：不知道怎樣威脅人家，我
    就跟他講沒賺，光在賭博錢從那裡來，我剛剛叫丁○○來問
    …Ｂ：是什麼原因他要拿錢給他？Ａ：我也不知道，他也不
    講出，他長仔叫我不要吵惦惦看。Ｂ：可能他另有打算。Ａ
    ：這我不知道，不要講，他說他錢已經被他拿很多，我就跟
    他說：你這15萬不用3日就沒有，真夭壽賭整夜都沒有回家
    ，丁○○曾經來我們家，他說他不講給我聽，他太太也會哭
    給我聽，我回答他說我也無法講什麼，你就不要給他就好，
    要不然叫我怎麼做，他叫我惦惦看到時就知道，我說這些花
    完又要怎樣？Ｂ：這樣他可能有打算，目前只要我們出庭出
    面時就是說我爸爸很兇，兇得很過分…」等情，可見被告丁○○實際之表現與其於警訊供稱很害怕云云，並不相符，反
    而係有所準備而給予賴棟金錢，並將訊息透露予賴棟之妻女
    ，以求彼等之配合。
  (十)再參以通訊監察譯文表所載，賴棟（Ｃ）於89年7月28日打
    電話予呂明松（Ｓ）稱：「Ｃ：我告訴你都不要打電話給我
    。Ｓ：為什麼。Ｃ：電話都有錄音啦。Ｓ：為什麼？Ｃ：因
    為那件事好像有反常。Ｓ：那件事人不知道？Ｃ：可能那邊
    大概知道。Ｓ：女的那邊。Ｓ：什麼。Ｃ：免不了人家會知
    道，可能人家也心裡有數」（見偵字第5114號卷6頁正反面
    ）。就此，據證人呂明松於前案原審審理時證稱：「之前被
    告（指賴棟）有跟我說，丁○○對他女朋友很不滿意，叫被
    告（指賴棟）去殺掉他女朋友，結果被告（指賴棟）沒有去
    殺，丁○○就叫別人去殺，這件事被被告（指賴棟）知道了
    ，被告（指賴棟）就叫我打電話去跟丁○○要錢…」（見前
    案89年重訴字第8號卷二第23、24頁）。惟官評西命案案發
    於當時因兇手將官評西之生殖器官截斷，曾經報紙大幅報導
    ，證人呂明松與賴棟間並非至交好友，亦非患難之交，僅係
    曾同於監獄服刑之牢友，業據呂明松證述明確（見同上第8
    號卷二第24頁），且呂明松並未涉及此案，賴棟焉有將自己
    殺害官評西之事據實以告之可能，是賴棟縱曾向呂明松謊稱
    被告丁○○要其殺害其女友云云，亦無非聲東擊西，掩人耳
    目而已。
  (十一)又被告丁○○於89年8月29日警訊時曾供稱：賴棟於89年4月
    30日下午16時許，於碾米場旁向其稱已將官評西殺害，並向
    其勒索等語（見警卷第7頁），復稱：「（賴棟有無向你透
    露官評西命案之過程？）有的，大約是在案發後的5、6天後
    ，我邀他至南投霧社鄉茶山載茶葉，賴棟告訴我，他是以摩
    托車故障為由，要官評西載他前往取車，將官評西騙到現場
    後，質問官評西是否與賴棟之妻有染，並要求官評西把褲子
    脫下，看其陰囊旁有無一顆痣，後來便把他殺了，事後將其
    機車騎回來放在後潭，並在隔天打電話報案」等語（見警卷
    第八頁）；又其此前於89年6月3日於刑事警察局偵二隊三組
    以秘密證人身分報案稱：「(一)於89年4月30日約15、16時間
    ，在嘉義縣太保市梅埔里附近1家碾米場旁，丁○○騎機車
    途經該處，賴棟於路旁叫住他，並稱皮仔已經讓我做掉了…
    (二)至5月1日（即案發後之隔日）下午，官評西即被民眾發現
    陳屍於鹿草鄉的東西向快速道路涵洞下，大約隔了1個星期
    ，丁○○為了要明白賴棟為何要殺官評西，便主動約賴棟至
    南投霧社採茶，賴棟便告訴丁○○，因為賴棟出獄後聽其胞
    弟說於賴棟在監服刑的期間，懷疑他太太與官評西有染，關
    係曖昧，因此要報復官評西，將官評西殺死後並將他的生殖
    器割掉，並說在案發後的隔天5月1日還自己打電話到派出所
    報案發現屍體…」（見偵卷第5114號卷第18頁反面、第19頁
    ），而賴棟嗣依丁○○所述於悔過書中載稱：「因於『民國
    89年4月30日』至6月間，以自己涉及官評西命案為由…」等
    語（見偵卷第5515號卷73頁）。然賴棟上開悔過書所述之犯
    罪時間及地點均屬不實，已如前述，被害人官評西於89年4
    月30日16時許尚於梅埔里梅子厝2之2號北方巡視農田，業據
    證人陳清界於警訊時證述明確（見同上第8號卷三第74頁反
    面），斯時被害人官評西尚於梅埔里附近，賴棟斷無於89年
    4月30日即向被告丁○○陳稱已殺死官評西並勒索錢財之可
    能，顯見丁○○報案所述不實。另參諸證人賴棟本院上訴審
    審理時證稱：於警訊有供稱係於89年4月30日，將被害人官
    評西殺害等語以觀，亦足見賴棟及被告丁○○2人在供詞上
    有某一程度之配合，蓋被告丁○○果如其所陳述，僅係一遭
    賴棟威脅之被害人，焉有配合兇嫌賴棟為不實陳述之理。被
    告丁○○並非警員，案發當時亦未曾與警員聯絡檢舉賴棟，
    且其既遭賴棟恐嚇威脅，又豈有可能主動找賴棟查探案情之
    理，是被告丁○○稱其邀賴棟至茶山，經賴棟告知其案情云
    云，顯與常情有違，其所以知悉案情之原因，顯非單純，更
    進一步佐證賴棟於本案原審時審理時證稱：「5月5日去山上
    講擔罪的事情」，暨於本院上訴審審理時證稱：「是丁○○
    在5月5日載我去茶園要我擔罪的」等語（見本案原審卷第94
    頁、本院上訴卷第182頁），確屬實情。
  (十二)又賴棟對於89年5月5日被告乙○○與賴棟及被告丁○○皆同
    至南投霧社鄉茶山，同年6月6日，被告甲○○與乙○○並與
    賴棟及被告丁○○偕同至丁○○之老人院預定地，數日後復
    與被告丁○○同至水上農會欲交付金錢與賴棟及呂明松，前
    開2人並於89年6月27日與被告丁○○及賴棟同至律師事務所
    內，當日被告丁○○給付賴棟15萬元，同年7月10日被告甲○○與乙○○又帶賴棟將60萬交付賴棟之子，代為匯款予鍾
    代書償還賴棟之貸款等情，業據證人賴棟於本案原審審理時
    供證在案（見本案原審卷二第94頁），上情亦據被告丁○○
    、甲○○、乙○○於前案原審調查時供證在卷（見同上第8
    號卷二第42至49頁），被告甲○○及乙○○既不避嫌，多次
    陪同被告丁○○與賴棟交涉，顯見3人交情匪淺。另被告甲○○於原審另案調查時一再虛偽供稱賴棟償還貸款之60萬元
    係其代賴棟所簽賭，並借款與賴棟，有如前述，另被告乙○○於原審另案時竟證稱：「被告（指賴棟）有跟我說向地下
    錢莊借60萬元，有1次被告（指賴棟）去我那裡，我問他是
    否真的殺死官評西，他說是他殺的，他已經設計了2天，他
    騙官評西沒有油了，叫官評西去，他叫官評西將褲子脫下是
    否有1顆痣，被告（指賴棟）就拿刀嚇官評西，官評西說你
    不要殺我，我明天再領錢給你，被告（指賴棟）說明天你就
    報警抓我，被告（指賴棟）就拿刀殺官評西，這都是被告（
    指賴棟）告訴我的」等語（見同上第8號卷二第45頁）。惟
    官評西被害命案因案情特殊，曾經報紙批載，檢警查緝凶嫌
    甚緊，果係賴棟所為，亦無可能無端對其觸犯此殺人重罪四
    處宣揚。被告乙○○於前案原審審理時，即主動透露賴棟自
    白殺人之事，無所隱諱，可見其與賴棟並無交情。渠等既無
    交情，要難想像賴棟竟可能向其吐露殺人之事，顯見被告乙○○上開證述有違常情，自難採信。此又進一步印證被告甲○○、乙○○、丁○○企圖給付賴棟金錢，藉此要求賴棟扛
    下全部罪責。渠等為掩飾自己共犯之犯行，因此千方百計故
    佈脫罪之情節至明，益證被告丁○○、甲○○及乙○○確有
    與賴棟合力設計刺殺官評西之犯意聯絡及行為分擔。
  (十三)被告丁○○於前案原審審理時，經詳細詢問付錢予賴棟之原
    因，竟證稱：「（為何會給賴棟錢？）是因為被告（指賴棟
    ）於4月30日下午4時多許，在我們梅埔村轉角，那天我騎機
    車要回去，被告（指賴棟）跟我要錢，我不給他錢，他就用
    官評西的事來向我要錢，要向我要5千元，隔天早上要向我
    拿2、3萬元，我都沒有給他，1次要跟我要1萬，1次要我拿
    2萬元給他，我總共有給他5千元」「（起訴書所示之三萬、
    二萬、五千是在何處拿的？）三萬是在他店旁邊拿的，是5
    月1日後幾天，2萬元是5月初在我們村子裡給他的，他說要
    賭錢欠人家錢要還給人家，我就拿給他，8千元是向我口袋
    裡搶的，是在官評西要出殯那天搶的，他用官評西命案來做
    為要脅我向我拿錢，拿了5千元，1萬元，2萬元，他自己從
    我口袋裡拿8千元，都是在我們村子道路旁向我拿的，都在
    5月初之事」（見同上第8號卷三第89、90頁）；「（你為何
    會如此大方一直給錢呢？）我有去備案，他說他是我叔叔不
    跟我要錢要跟誰要，第1次他要5千元，我說我沒有錢，隔天
    第2次開口要2萬，說官評西的事，我說什麼事，他說官評西
    已經被殺死了，說我不能告訴別人，如果我說出去的話，要
    說人是我殺的」（見同上第8號卷三第90頁）；「（除了15
    萬元外，你到底給了賴棟多少錢？）4月30日下午4、5時許
    被告（指賴棟）在其住處雜貨店巷道旁邊向我要5千元，他
    沒有跟我說為何要跟我要錢，我沒有給他，在晚上7、8時許
    被告（指賴棟）在我家住處前面等我，問我到底要不要給錢
    ，說要2萬元，我不給，他說你不給我錢，又說官評西被殺
    死之事，要我不要跟別人說，說如果我說出去的話要讓我死
    ，我說這事不能開玩笑，為何要跟我講，我有給他這2萬元
    ，是5月2日下午我才給他的，我跟他說不要用此事來向我威
    脅，我要和他沒完沒了，我覺得不對勁，過幾天（約10天左
    右，約5月8、9、10日左右）下午在山上回來，他在我家住
    處遇到我，他跟我說呂明松要5萬元，說官評西是呂明松這
    個人殺的，說如果此事我不講出去的話就沒有人知道，如果
    我沒有給錢的話，我的家人會不利，他說他都知道我的車牌
    和我有幾個小孩，我有將5萬元給被告（指賴棟），我是在
    隔天給他錢，他還有從我的口袋裡拿了8千元，是官評西出
    殯前1天，說要去桃園，是在他家雜貨店旁邊，我當時想哭
    哭不出來，心想那有如此拿錢的，他跟我拿5萬元以後，我
    去台北向我妹婿說，15萬元之事是5萬元拿完隔了4、5天（
    約5月中旬，13、14、15日左右）被告（指賴棟）在村裡塗
    國平米店前又要向我拿15萬元，說要給呂明松，呂明松要買
    安非他命，我說如果買安非他命，我就不給，我就撥電話給
    我妹婿聯絡，他就叫我到台北備案，報案後被告（指賴棟）
    又說這15萬元一定要拿到，我就向刑事警察局聯絡，我與刑
    警聯絡在水上農會，但刑警聽錯了，跑到太保農會了，水上
    分局刑警就叫我拖時間，呂明松就開廂型車跑了。」云云（
    見同上第8號卷三第90、91頁）。被告丁○○（除15萬元外
    ）對於給付賴棟多少款項，先稱5千元，後稱給付5千元、1
    萬元、2萬元，又稱賴棟自被告丁○○口袋內取去8千元，竟
    又改稱5千元、1萬元、2萬元、5萬元，嗣竟又稱賴棟向被告
    丁○○稱係呂明松將被害人官評西殺害，非但供述前後不符
    ，與之前所述及至刑事警察局所述完全迥異，足見被告丁○○對於本案相當之心虛、緊張。倘被告丁○○果未涉犯本案
    ，要不致於為上開不實陳述之必要，亦無否認其曾交付證人
    賴棟60萬元以供清償抵押貸款之必要。
  (十四)參以被告乙○○經本院送法務部調查局實施測謊鑑定結果：
    對於其未動手殺害官評西。其未搬動官評西的屍體等，
    研判有說謊。被告甲○○經原審送調查局測謊鑑定結果：對
    於其未參與殺害官評西。官評西被殺時其未開車載官評
    西。其不知丁○○有無參與殺害官評西等，亦研判有說謊
    ，（見本院前案92年上重更一審第91號卷二第20、21頁），
    復有法務部調查局第六處南部通訊中心93年11月3日調科字
    第09300439300號函送之「測謊鑑定過程參考資料」可按（
    見本案原審卷第83至104頁）。雖被告丁○○前經檢察官送
    往內政部刑事警察局測謊鑑定，被告丁○○對否認叫賴棟殺
    害及教訓官評西等說法並無不實反應，有該局89年11月6日
    刑鑑字第172846號鑑驗通知書附卷可查（見原審另同上第8
    號卷二第66頁），嗣經本院送請調查局實施測謊鑑定結果：
    經測試ＧＳＲ無法獲致有效反應，不能研判有無說謊，有上
    開測謊報告書1份在卷可參（見本院前案上重更一審第91號
    卷二第20、21頁）。惟本院綜合前開各項事證研判結果，已
    足認定被告丁○○確實共犯本件殺人命案，並為主謀，有如
    前述，自不得僅憑上開測謊結果，遽為有利被告丁○○之認
    定。又被告丁○○固於89年6月3日即向刑事警察局檢舉賴棟
    涉案（見偵字第5114號卷第18頁反面），而證人賴棟於悔過
    書中載稱：「立悔過書人賴棟，因於民國89年4月30日至6月
    間以自己涉及官評西命案係經甲方教唆為由，恐嚇脅迫姪兒
    丁○○交付20萬元，否則將其拖下水且自88年6月假釋出獄
    後即多以予傷害等言詞恐嚇甲方逼其就範，致其心生感恐懼
    ，於1年來已多次交付1千、5千、1萬不等之財物，而甲方始
    終念及叔姪血緣，多次寬容，不予追究，且認為本人所以挺
    而走險，係因經濟拮据，走頭無路」等字樣（見偵卷第5115
    號第73頁）。然綜觀各重大殺人刑案，兇手自行報案以圖先
    行撇清自己涉案成分者，屢見不鮮，被告丁○○主動報案並
    要求賴棟於悔過書上為上開記載，無非掩人耳目之伎倆，亦
    不足據為其有利之認定。
  (十五)依據證人賴棟證述為本件命案第一現場之C2─3552號福斯廠
    牌藍色廂型8人座自用小客貨車，為被告丁○○所有，業據
    其自承無訛（見本院上訴卷第62頁），嗣經被告丁○○於案
    發後之89年5月18日或19日，出售予呂正慧，呂正慧購入後
    ，除加裝音響、喇叭，後置物箱地毯加1片透明塑膠墊板外
    ，其餘內部並無改變等情，並經證人呂正慧於調查站供述在
    卷（見93年度偵字第2451號卷第226頁），而上開藍色廂型
    自用小客貨車經法務部調查局第六處於93年6月15日對該車
    進行鑑驗，雖僅發現車頂呈血跡之弱陽性反應，惟無法檢出
    DNASTR式型別；至座椅、椅背經檢驗，則未發現疑似之血跡
    反應，有法務部調查局93年7月8日調科肆字第09300269380
    號鑑定通知書（見93年度偵字第2451號卷第335頁）。然被
    害人官評西左上胸被刺之後，出血量達1200CC，惟其傷口甚
    小，且人體胸腔可容2000CC的血，加以被害人穿著衣服吸收
    部分外流之血液，固案發現場不見得有血等情，業據法醫石
    台平到院陳述甚明，有如前述。準此以觀，被害人官評西遭
    刺殺後，出血量雖達1200CC，然大部分之出血留存於其胸腔
    內，故本件案發現場之上開福斯廂型自用小客貨車內殘留被
    害人血跡之機會本即不高，加以上開箱型車進行鑑驗時，距
    本案發生之時，已歷4年有餘，縱使被告丁○○於轉手前未
    曾清除殘存於車廂內外之跡證，該部福斯廂型車內外歷經4
    年餘之風吹日曬雨淋，暨車主之保養刷洗，則鑑驗結果未能
    發現任何疑似之血跡反應，亦不足為怪。被告及渠等之辯護
    人執此辯稱被告等未涉本件犯行，自非可採。又有關上開車
    子於證人呂正慧購買後，有無更換車內座椅部分，已據證人
    呂正慧供明在卷，自無再傳訊之必要，併此敘明。
  (十六)至於兇刀部分，雖檢察官指揮水上分局之警員依證人賴棟之
    供述之處所一再找尋，均無所獲，有勘驗筆錄1紙附於偵字
    第5115號卷第35頁可按。然本件被害人官評西既係遭輕形刀
    器刺殺左上胸部，致其因心臟刺創合併大量血胸、左側胸部
    銳器刺創而死亡，業經法醫解剖檢驗被害人屍體查證明確，
    復經法醫石台平到院詳細說明，是本案雖未查獲本件之兇刀
    ，尚無礙於本件犯罪事實之認定。至於證人官清帆於本院上
    訴審審理時具結供證：與被告丁○○沒有交往，丁○○是我
    長壽會的顧問，他與官評西的交情如何，伊不知道等語（見
    本院上訴卷第159頁），仍不足為有利於被告丁○○之認定
    ，亦併說明。
五、綜據上述說明可知，被告丁○○確曾於89年5月1日下午1時
    許，駕車載賴棟至鹿草電信局前以電話卡打公用電話至鹿草
    派出所，報案稱東西向快速道路下有人死亡，並於報案後及
    翌日先後給付賴棟3萬元、2萬元，嗣於同年5月5日並與甲○○、乙○○共同駕車搭載賴棟前往南投日月潭嶺頂某處茶園
    ，要求賴棟扛起本案全部罪責，且當場給付其15萬元，又於
    5月7日給付賴棟1萬5千元，及於同年月10日提領60萬元現金
    交付予賴棟。惟因賴棟仍不斷藉故向其索討金錢，故丁○○
    乃又分別於5月13日、20日、23日在賴棟住處或後潭里路上
    給付賴棟2萬5千元、10萬元、5千元不等。復於同年6月6日
    偕同甲○○、乙○○及黃文智共在嘉義縣水上鄉南和村南和
    療養院工地與賴棟談判，黃文智曾當場取出3千元交付賴棟
    ，並承諾以後再給15萬元等語，再於同年6月27日偕同甲○○、乙○○及黃文智，在嘉義市嚴庚辰律師事務所與賴棟會
    面，除依約給付賴棟15萬元外，並要求其簽立「悔過書」1
    紙後，於同年7月10日囑由甲○○、乙○○出面代為交付賴
    棟60萬元，以供償還賴棟之房屋抵押貸款債務，然因恐其擅
    自花用，遂將其載往臺灣銀行嘉義分行前，由賴棟將所得款
    項轉交予其子賴振雄，再電匯給代書鍾淑卿以為清償。凡此
    被告丁○○、甲○○、乙○○上開案發後之種種作為，在在
    印證賴棟於本案證稱：丁○○要求其扛起本案全部罪責，並
    以代為償還房屋抵押貸款等債務及供給生活費作為代價，其
    此前警偵訊自白1人獨自殺害官評西，均是被逮前丁○○就
    將犯罪案情錄音後再多次播放，叫其背記供出的等語，確屬
    實情。而被告丁○○懷疑其嬸賴陳墳與官評西間有姦情，且
    因與賴陳墳間建屋地界之爭執，官評西曾為賴陳墳出面說項
    ，暨因官評西之胞弟官龍年拖欠其互助會之合會金，向官龍
    年索討欠款時，遭官評西嗆聲「不用還錢」等種種不快，與
    官評西間生有嫌隙，終因心中不耐官評西之欺壓而萌生殺機
    ，而與日常均追隨其左右之被告甲○○、乙○○共同決意殺
    害官評西，並邀同賴棟共同下手等情，亦堪認定。
六、依據證人賴棟迭於本案原審、本院上訴審及本件更審審理時
    到庭證稱：案發時，其與被告丁○○、甲○○、乙○○等人
    乘坐福斯牌藍色廂型車之相關位置（被告甲○○駕車、賴棟
    乘坐於前排駕駛座旁，被告乙○○乘坐中排左側，被害人官
    評西乘坐於中排右側，被告丁○○則乘坐於後排）（見本案
    原審卷二第92至93頁、本院上訴卷第183至84頁、本院上重
    更一卷第166至168頁），參酌法醫石台平到院說明：「兇嫌
    亦有可能在被害人的正對面轉過來刺，因為死者右腹部所受
    的傷非常的淺，表示兇嫌的活動空間非常的小，活動空間受
    限，不好使力。」乙情，足見本件下手行兇之人應係近身貼
    近被害人，在被害人身體遭箝制之下而持刀朝被害人胸部戳
    刺，是以證人賴棟此部分證述應屬實情。至於本案證人賴棟
    前於案發之初於警訊時自白稱其於89年4月30日下午在鹿草
    鄉後寮村余慈爺廟後方1棵榕樹後左轉後寮農場，東西快速
    道路下之涵洞，以預藏在右前褲袋之小刀刺殺官評西乙節，
    雖係被告丁○○就將犯罪案情錄音後再多次播放，叫其背記
    而供出，其就此所為自白並非實在，然衡諸通常經驗，為逃
    避刑責而勾串偽證者，憑空捏造者，固屬常見，然為求逼真
    取信於人，僅隱匿或改編真實經過情形之關鍵部分，而不變
    更其餘非屬重要之實際經過情形者，亦屬簡便易行。
七、按人之左上胸部為心臟致命要害所在，以尖刀刺入必定產生
    死亡之結果，此為被告等人與賴棟所明知。被告丁○○夥同
    被告甲○○、乙○○及賴棟，計誘被害人官評西上車後，即
    由被告甲○○駕車駛離，並由被告乙○○出手箝制官評西之
    身體，以供被告賴棟下手刺殺，而被告賴棟即以預藏之尖刀
    刺入官評西左上胸部，致官評西心臟遭受刺創合併大量血胸
    而死亡，則被告等人確有共同殺人之犯意，洵堪認定。被告
    3人前揭所辯，均無非事後卸責之詞，均不足採信，本案事
    證明確，應予依法論科。
丙、論罪科刑：
一、被告等人行為後，刑法及刑法施行法業於94年2月2日經總統
    以華總一義字第094-00014901號令修正公布，並於95年7月1
    日施行（下稱新刑法，修正前刑法下稱舊刑法），參酌最高
    法院95年刑事庭第8次會議決議，新刑法第2條第1項規定，
    係規範行為後法律變更所生新舊法律比較適用準據法，於新
    刑法施行後，應適用新刑法第2條第1項規定，為從舊從輕比
    較。另比較時應就罪刑有關之共犯、未遂犯、想像競合犯、
    牽連犯、連續犯、結合犯，以及累犯加重、自首減輕暨其他
    法定加減原因（如身分加減）與加減比例等一切情形，本於
    統一性及整體性原則，綜其全部罪刑結果，而為比較。經查
    ：
  (一)修正後刑法第28條共犯之規定為：「二人以上共同實行犯罪
    之行為者，皆為正犯」，被告等人行為時之前刑法第28條共
    犯之規定為：「二人以上共同實施犯罪之行為者，皆為正犯
    。」，揆諸本條之修正理由係為釐清陰謀共同正犯、預備共
    同正犯、共謀共同正犯是否合乎本條規定之正犯要件。而本
    案被告三人及賴棟既均屬實行犯罪行為之正犯，則適用修正
    前之刑法第28條規定論擬，並無不利於被告3人。
  (二)舊刑法第37條原規定「宣告死刑或無期徒刑者，宣告褫奪公
    權終身。宣告六月以上有期徒刑，依犯罪之性質認為有褫奪
    公權之必要者，宣告褫奪公權一年以上十年以下。宣告死刑
    褫奪公權，於裁判時併宣告之。依第一項宣告褫奪公權者，
    自裁判確定時發生效力。依第二項宣告褫奪公權者，自主刑
    執行完畢或赦免之日起算」，新刑法修正為「宣告死刑或無
    期徒刑者，宣告褫奪公權終身。宣告一年以上有期徒刑，依
    犯罪之性質認為有褫奪公權之必要者，宣告一年以上十年以
    下褫奪公權。褫奪公權，於裁判時併宣告之。褫奪公權之宣
    告，自裁判確定時發生效力。依第二項宣告褫奪公權者，其
    期間自主刑執行完畢或赦免之日起算。但同時宣告緩刑者，
    其期間自裁判確定時起算之」。是宣告刑為死刑或無期徒刑
    者，比較新舊法，並無有利與不利之問題，倘宣告刑為1年
    以下有期徒刑者，則以適用新法之規定，較有利於被告。
    查被告丁○○經本院判處無期徒刑，宣告褫奪公權終身，比
    較新舊法，固無有利與不利之問題，惟被告甲○○及乙○○
    部分，經本院判處有期徒刑各15年，依前開新舊法之比較，
    以新法之規定，較有利於被告甲○○及乙○○2人，爰依此
    次刑法第2條第1項後段之規定，適用修正後之刑法第37條第
    2項之規定。
  (三)本件涉及法律變更部分，綜合上述比較新舊法之規定，以新
    刑法有利於被告，依新刑法第2條第1項後段規定，自應適用
    較有利之新法。
二、核被告丁○○、甲○○及乙○○等所為，均係犯刑法第271
    條第1項之殺人罪。被告丁○○、甲○○、乙○○與賴棟間
    有殺人之犯意聯絡及行為分擔，均為共同正犯。又丁○○、
    甲○○及乙○○3人雖未下手殺害官評西，然已參與策劃及
    共同引誘官評西上車供賴棟下手，因而3人與賴棟間亦有犯
    意之聯絡。
三、原審以被告3人共同殺人罪證明確，應予以論罪科刑，固非
    無見。惟查：(一)原審於事實欄內對於89年5月1日上午9時許
    ，在嘉義縣太保市後潭往鹿草之十字路口處見官評西騎車牌
    號碼ＬＷＶ－８８○號機車抵達，即由甲○○佯邀官評西上
    車同赴鹽水喝花酒，官評西不疑有詐，即將該機車置於嘉義
    縣太保市後潭里392號前岔路六筒檳榔攤後方空地，甫上車
    坐於上開廂型車中座右側，旋發現坐於後座之丁○○，官評
    西即藉詞昨晚麻將打通宵不願同往，並擬下車，乙○○則將
    官評西抱住，不讓其下車，俟車行至不詳地點，由賴棟即取
    出預藏之尖刀，刺殺官評西等情，已有敘及，惟理由內卻未
    說明，有理由欠備之違法。(二)被告丁○○自89年3月間起，
    在嘉義縣太保市後潭里等地，前後4次教唆賴棟殺害官評西
    ，業據證人賴棟於原審時具結證述在卷，如前所述，原審猶
    認定係屬「多次」，核與卷內資料不相適合，亦有可議。被
    告等3人上訴意旨，否認犯罪，指摘原判決不當，固無可取
    ，惟原判決既有上開可議之處，自屬無可維持，應由本院予
    以撤銷改判。爰審酌被告3人殺害被害人之犯罪動機，犯罪
    手段為計誘被害人上車以供下手行兇，且於被害人瀕死之際
    ，割斷被害人生殖器以資報復，手段兇殘，危害社會治安程
    度非輕，被告甲○○、乙○○盲從被告丁○○殺人之決意，
    而與之共同犯案，犯罪後復唆使賴棟1人出面頂罪，並設計
    不實悔過書，扭曲真實案情，犯罪後未曾顯現絲毫悔意態度
    ，及迄未與被害人家屬達成和解等一切情狀，爰量處被告丁○○無期徒刑，量處被告甲○○、乙○○各有期徒刑15年，
    以資懲儆。且本院認被告3人所犯本件之罪，具有暴力性質
    ，而依其犯罪之性質，均有褫奪公權之必要，除依刑法第37
    條第1項對於被告丁○○宣告褫奪公權終身外，另依同條第2
    項之規定，對被告甲○○及乙○○各宣告褫奪公權3年。至
    於本件被告犯罪所用之小刀，因未尋獲扣案，未免將來執行
    困難，故不另為沒收之諭知，併此敘明。
四、公訴事實關於被告3人與賴棟共同殺害官評西，致其因心臟
    刺創合併大量血胸、左側胸部銳器刺創死亡後，4人隨即合
    力將官評西之屍體載往嘉義縣鹿草鄉○○村○○○○道路涵
    洞下，並以黃色塑膠袋及模板，蓋住屍體防止他人發現，並
    於同日下午1時許，由被告丁○○駕車載賴棟至鹿草電信局
    前以電話卡打公用電話至鹿草派出所，報案稱東西向快速道
    路下有人死亡，警員據報後號召當地居民共同找尋，於該日
    下午17時45分許，在東西向快速道路之涵洞內尋得官評西之
    屍體等情部分。因被害人官評西遭刺殺後，於同日下午1時
    許，即由被告丁○○駕車載同賴棟至鹿草電信局前以電話卡
    打公用電話至鹿草派出所報案稱東西向快速道路下有人死亡
    等情，業據證人賴棟於本案原審及本院上訴審審理時證述在
    卷（見本案原審卷二第92、93頁、本院上訴卷第183、184頁
    ），而警員依其所報前往，確有尋獲官評西之遺體，亦有移
    送書在卷可資佐證。由被告等人使用黃色塑膠袋及模板蓋住
    屍體後，再以電話報警等情觀之，足見被告等人顯無「滅跡
    」之意圖至明，是此部分起訴事實，並無成立刑法第247條
    第1項遺棄屍體罪名之餘地。檢察官於起訴書中及論告時均
    未提及被告等3人就此部分事實係構成何罪名，依其意旨係
    認為殺人行為之當然結果，屬於事實上一罪關係，故此部分
    起訴事實不另為無罪之判決，併此敘明。
據上論斷，應依刑事訴訟法第369條第1項前段、第364條、第299
條第1項前段，刑法第2條第1項後段、第271條第1項、第28條、
第37條第1項、第2項，判決如主文。
本案經檢察官曾銘芳到庭執行職務。
中　　華　　民　　國　　96　　年　　12　　月　　12　　日
                  刑事第二庭    審判長法　官    葉居正
                                      法　官    吳勇輝
                                      法　官    郭千黛
以上正本證明與原本無異。
如不服本判決，應於收受本判決後十日內向本院提出上訴書狀。
其未敘述上訴理由者並得於提起上訴後十日內向本院補提理由書
狀（均須按他造當事人之人數附繕本）「切勿逕送上級法院」。
　　　　　　　　　　　　　　　　　　　書記官    尤乃玉
中　　華　　民　　國　　96　　年　　12　　月　　13　　日
附錄：本判決論罪科刑法條全文
中華民國刑法第271條第1項
殺人者，處死刑、無期徒刑或10年以上有期徒刑。
